臺灣高等法院臺中分院民事判決　　　　 98年度重上字第173號
上　訴　人　丙○○
　　　　　　庚○○
　　　　　　丁○○
　　　　　　癸○○
　　　　　　壬○○
　　　　　　子○○
　　　　　　辛○○
上七人共同
訴訟代理人　陳榮輝律師
上　訴　人　寅○○
　　　　　　　　　　　　　號
　　　　　　己○○○
上列一人之
訴訟代理人　張志隆律師
複 代 理人　曾琬鈴律師
複 代 理人　乙○○　　住臺中市○區○○路216號10樓
被 上 訴人　行政院國軍退除役官兵輔導委員會天○農場
　　 　　　　　　　　 設南投縣仁愛鄉○○村○○路170號
法定代理人　巳○○　　住同上
訴訟代理人　涂芳田律師
複 代 理人　辰○○　　 住臺中市○○路○段149號5樓之1
訴訟代理人　丑○○　　 住南投縣仁愛鄉○○村○○路170號
上列當事人間請求返還土地事件，上訴人對於中華民國98年4月
14日臺灣南投地方法院95年度訴字第95號第一審判決提起上訴，
本院於民國100年5月24日言詞辯論終結，判決如下：
    主  文
上訴駁回（原判決主文欄第一項更正為：庚○○應將坐落南投縣
仁愛鄉○○段第1031地號土地上如內政部國土測繪中心九十九年
六月十四日鑑定圖編號Ｊ部分所示面積8平方公尺之木造涼棚、
編號Ｋ部分所示面積98平方公尺之房屋（咖啡廳）、編號Ｌ部分
所示面積5平方公尺之房屋（咖啡廳）、編號Ｍ部分所示面積114
平方公尺之房屋均拆除後，將上開土地連同編號Ａ部分所示面積
265平方公尺、編號Ａ–1部分所示面積426平方公尺、編號Ｎ部
分所示面積370平方公尺之鋪設柏油路面之土地返還被上訴人。
原判決主文欄第二項更正為：丁○○應將坐落南投縣仁愛鄉○○
段第1031地號土地上如內政部國土測繪中心九十九年六月十四日
鑑定圖編號Ｆ部分所示面積20平方公尺之鐵皮屋拆除後，將上開
土地返還被上訴人。原判決主文欄第五項更正為：己○○○應將
坐落南投縣仁愛鄉○○段第344地號土地上如內政部國土測繪中
心九十九年七月二十六日鑑定圖編號Ａ部分所示面積42平方公尺
之鋼骨結構地上物、編號Ｂ部分所示面積26平方公尺之鋼骨木造
房屋、編號Ｃ部分所示面積313平方公尺之鋼骨造建物（客房、
餐廳、停車場）均拆除後，將上開土地連同編號Ｄ部分所示面積
120平方公尺之道路土地返還被上訴人。）
第二審訴訟費用關於上訴人丙○○、丁○○、癸○○、庚○○、
壬○○、子○○、辛○○上訴部分，由上訴人丙○○、丁○○、
癸○○、庚○○、壬○○、子○○、辛○○負擔；關於上訴人寅
○○上訴部分，由上訴人寅○○負擔；關於上訴人己○○○上訴
部分，由上訴人己○○○負擔。
    事實及理由
甲、程序部分
一、按當事人代理權消滅者，訴訟程序在有法定代理人或取得訴
    訟能力之本人承受其訴訟以前，當然停止，如有訴訟代理人
    時則不予停止；又承受訴訟人得為承受時，應即提出書狀於
    受訴法院為承受之聲明，並由法院送達於他造。民事訴訟法
    第170條、第173條本文、第175、176條定有明文。查本件訴
    訟繫屬中，被上訴人之法定代理人由甲○○變更為巳○○，
    有被上訴人提出之行政院國軍退除役官兵輔導委員會（下稱
    退輔會）民國（下同）99年7月8日輔人字第0990005848號令
    影本附卷可稽（本院卷第178至179頁、第220、221頁），並
    經巳○○具狀聲明承受訴訟，核與前開民事訴訟法之規定相
    符，應予准許，先此敘明。
二、次按，訴狀送達後，原告不得將原訴變更或追加他訴，但擴
    張或減縮應受判決事項之聲明者，不在此限，民事訴訟法第
    255條第1項第3款定有明文；此項規定，於第二審訴訟程序
    亦有適用，同法第446條第1項亦定有明文。查本件被上訴人
    於原審起訴聲明求為判決：（一）上訴人庚○○應將坐落南
    投縣仁愛鄉○○段1031地號如原審判決附圖一所示Ｊ部分（
    39平方公尺）木造涼棚、Ｋ部分（200平方公尺）房屋、Ｌ
    部分（7平方公尺）房屋、Ｍ部分（141平方公尺）RC木造廁
    所均拆除後，連同Ａ部分（684平方公尺）之道路、Ｎ部分
    （332平方公尺）之道路等土地返還被上訴人；（二）上訴
    人丁○○應將原審判決附圖一編號Ｆ部分（18平方公尺）鐵
    皮屋拆除後將土地返還被上訴人；（三）上訴人丙○○、庚
    ○○、癸○○、壬○○、子○○、辛○○應將原審判決附圖
    一Ｃ、Ｄ、Ｅ部分（各12平方公尺）鋼製水塔拆除後，將土
    地返還被上訴人；（四）上訴人寅○○應將坐落南投縣仁愛
    鄉○○段1031地號土地，如原審判決附圖一所示，Ｂ部分（
    96平方公尺）RC造水塔、Ｇ、Ｈ部分（各4平方公尺）RC造
    水塔、Ｉ部分（1平方公尺）鋼製水塔、Ｏ部分（16平方公
    尺）鐵皮屋、Ｐ部分（218平方公尺）木造鐵皮屋均拆除後
    ，將土地返還被上訴人；（五）上訴人己○○○應將坐落南
    投縣仁愛鄉○○段344地號如原審判決附圖二所示Ａ部分（
    41平方公尺）之鋼骨結構地上物、Ｂ部分（22平方公尺）鋼
    骨木屋、Ｃ部分（265平方公尺）鋼骨造建物拆除後，連同
    Ｄ部分（147平方公尺）之道路土地返還被上訴人；（六）
    訴訟費用由上訴人負擔；（七）被上訴人願供擔保，請准為
    假執行之宣告等語。經原審判決被上訴全部勝訴，上訴人就
    其敗訴部分於本院提起上訴，聲明就原審判決不利於其之部
    分廢棄。嗣於本院審理中，上揭土地依內政部國土測繪中心
    之鑑定，被上訴人所請求系爭應拆除之建物、地上物及道路
    之面積，互有增減，被上訴人乃依鑑定結果變更訴之聲明如
    下：（一）上訴人庚○○應將坐落南投縣仁愛鄉○○段1031
    地號土地上如附圖一編號Ｊ部分所示面積8平方公尺之木造
    涼棚、編號Ｋ部分所示面積98平方公尺之房屋（咖啡廳）、
    編號Ｌ部分所示面積5平方公尺之房屋（咖啡廳）、編號Ｍ
    部分所示面積114平方公尺之廁所（RC木造）均拆除後，將
    上開土地連同編號Ａ部分所示面積265平方公尺、Ａ－１部
    分所示面積426平方公尺、編號Ｎ部分所示面積370平方公尺
    之舖設柏油路面之土地返還被上訴人；上訴人丁○○應將坐
    落南投縣仁愛鄉○○段1031地號土地上如附圖一編號Ｆ部分
    所示面積20平方公尺之鐵皮屋拆除後，將上開土地返還被上
    訴人；上訴人丙○○、庚○○、癸○○、壬○○、子○○、
    辛○○應將坐落南投縣仁愛鄉○○段第1031地號土地上如附
    圖一編號Ｃ部分所示面積12平方公尺之鋼製水塔、編號Ｄ部
    分所示面積12平方公尺之鋼製水塔、編號Ｅ部分所示面積12
    平方公尺之鋼製水塔拆除後，將上開土地返還被上訴人；上
    訴人寅○○應將坐落南投縣仁愛鄉○○段1031地號土地上如
    原審判決編號Ｂ部分所示面積96平方公尺之RC造水塔、編號
    Ｇ部分所示面積4平方公尺之RC造水塔、編號Ｈ部分所示面
    積4平方公尺之RC造水塔、編號Ｉ部分所示面積1平方公尺之
    鋼製水塔、編號Ｏ部分所示面積16平方公尺之鐵皮屋、編號
    Ｐ部分所示面積218平方公尺之木造鐵皮屋均拆除後，將上
    開土地返還被上訴人；上訴人己○○○應將坐落南投縣仁愛
    鄉○○段344地號土地上如附圖三編號Ａ部分所示面積42平
    方公尺之鋼骨結構地上物、編號Ｂ部分所示面積26平方公尺
    之鋼骨木造房屋、編號Ｃ部分所示面積313平方公尺之鋼骨
    造建物（客房、餐廳、停車場）均拆除後，將上開土地連同
    編號Ｄ部分所示面積120平方公尺之道路土地返還被上訴人
    ；（二）訴訟費用由上訴人負擔等語。核屬擴張及減縮應受
    判決事項之聲明，依上開規定，自應准許，同此敘明。
乙、實體部分
壹、兩造之聲明
一、上訴人之上訴聲明
（一）上訴人丙○○、丁○○、癸○○、庚○○、壬○○、子○
      ○、辛○○及己○○○部分：
  １、原判決廢棄。
  ２、上開廢棄部分，被上訴人在第一審之訴及其假執行之聲請
      均駁回。
  ３、第一、二審之訴訟費用均由被上訴人負擔。
（二）上訴人寅○○部分：
  １、原判決廢棄。
  ２、第一審、第二審訴訟費用由被上訴人負擔。
二、被上訴人之答辯聲明
（一）上訴駁回。
（二）第二審訴訟費用由上訴人負擔。
貳、兩造之陳述
一、被上訴人於原審起訴主張略以：
（一）坐落南投縣仁愛鄉○○段1031地號及午○段344地號土地
      （下稱系爭土地）均為國有土地，原管理機關為退輔會，
      為免因登記上之管理人與實際管理人有歧異，致生紛擾，
      退輔會業於95年9月間將系爭土地之管理人，變更為被上
      訴人名義，被上訴人確為系爭土地之實際管理人，即有行
      使所有權權能之權利能力。
（二）上訴人己○○○無權占有系爭午○段344地號土地如原審
      判決附圖二編號Ａ、Ｂ、Ｃ、Ｄ部分所示，並建造鋼骨結
      構地上物作為客房、餐廳、停車場及道路使用等；另上訴
      人庚○○等無權占有系爭未○段1031地號土地如原審判決
      附圖一編號Ｊ、Ｋ、Ｌ、Ｍ、Ａ、Ｎ部分所示，並建造木
      造涼棚、咖啡廳、廁所等建物及鋪設柏油路使用；上訴人
      丁○○無權占有同地號土地如原審判決附圖一編號Ｆ部分
      所示並建有鐵皮屋；同地號土地上如原審判決附圖一編號
      Ｃ、Ｄ、Ｅ部分所示之鋼製水塔3座，則為訴外人馬炳欽
      所建造並無權占有土地，惟其已於94年3月4日死亡，而為
      上訴人丙○○、庚○○、癸○○、壬○○、子○○、辛○
      ○為共同繼承之。又上訴人寅○○無權占有系爭未○段10
      31地號土地如原審判決附圖一編號Ｂ、Ｇ、Ｈ、Ｉ、Ｏ、
      Ｐ部分所示，並建有水塔、鐵皮屋等建物。經被上訴人請
      求返還，上訴人均拒不理。上訴人爰依民法第767條規定
      ，請求上訴人拆除地上物並返還土地。
（三）對上訴人於原審抗辯所為之陳述：
  １、被上訴人機關管理之土地面積遼闊，且大部分在崎嶇山地
      ，毗鄰土地間少有明顯界址（標），是上訴人之越界建築
      ，被上訴人確不知情。上訴人己○○○抗辯其對系爭土地
      有合法權源，卻未能舉證以實其說，所述實非可採；再者
      ，系爭土地經被上訴人委請南投縣埔里地政事務所於94年
      3月間測量後，發現上訴人有占用之情事，即分別於94年4
      月20日、97年7月7日、94年10月19日函請上訴人遷離，上
      訴人未予理會，其無權占有系爭土地至明。
  ２、上訴人庚○○、丁○○於96年7月10日在原法院96年度易
      字第318號竊佔案件中，均承認在系爭土地上建有地上物
      。另依上訴人寅○○於原法院勘驗現場及96年8月31日書
      狀之陳述，亦自認原審判決附圖一編號Ｂ、Ｇ、Ｈ、Ｉ、
      及Ｏ、Ｐ部分為其所有，是上訴人寅○○應將上開無權占
      有地上物拆除後，將土地返還被上訴人。
二、被上訴人於本院補充陳述略以：
（一）上訴人己○○○所有之房屋現況，與使用執照核准之建物
      範圍不符，其主建物部分面積已數倍於原使用執照核准範
      圍，更加建鋼骨造客房、餐廳、停車場等違章建物，上訴
      人己○○○辯稱其所有房屋之現況是在九二一地震後，於
      原址以鋼構方式建築並無擴建情形云云，顯不可採。又被
      上訴人於94年3月間申請測量鑑界，經南投縣埔里地政事
      務所函送複丈結果後發現上訴人己○○○占有系爭午○段
      344地號土地，即於94年4月22日、7月7日、10月19日分別
      以書面通知上訴人己○○○應將地上物移離系爭午○段34
      4地號土地。上訴人己○○○對被上訴人之代表人或其管
      理人已事實上知悉其越界建築之事實，並未舉證以明被上
      訴人係何時、何人員、以何方法而知悉。至上訴人己○○
      ○舉證人丑○○於偵查中之陳述為佐，然證人丑○○為被
      上訴人農場之資淺員工，就系爭土地上先前是否有建築等
      情，並未聞見，縱係聽聞轉述，亦無證據能力。則上訴人
      己○○○主張有民法第796條越界之情事，顯無理由。
      且依前所述，上訴人己○○○對於其自行大幅增建建物有
      擴大使用土地範圍甚而侵越被上訴人所管理之系爭午○段
      344地號土地之情事，不能諉為不知，被上訴人合法行使
      土地所有權之權能，並無權利濫用或以損害上訴人為主要
      目的之情事。
（二）上訴人庚○○於原法院96年度易字第318號竊佔案96年7月
      10日審理中陳稱：「複丈成果圖（即原審判決附圖一）編
      號Ｊ、Ｋ、Ｌ、Ｍ之咖啡廳是我蓋的；編號Ａ、Ｎ、Ｑ之
      道路是85年左右寅○○、蒙世華他們所闢建的，但道路上
      柏油是我鋪設的、、、」，就其於Ｍ部分建蓋及Ａ、Ｎ道
      路上之柏油為鋪設等事實，已予自認，事後否認，顯非可
      採。至上訴人占用公有地建蓋房舍，供作民宿營業使用，
      被上訴人要無坐視之理，則被上訴人行使權利，維護國有
      土地完整，並無權利濫用可言。
（三）上訴人寅○○於原審主張其占有系爭土地，係基於被上訴
      人同意，亦即兩造間就系爭土地有使用借貸之關係存在。
      上訴人主張基於地上權之意思占有系爭土地，然使用借貸
      與時效取得地上權係屬截然不同之原因事實，法律規定迥
      異。姑不論上訴人就其如何時效取得地上權乙節，未有詳
      細說明及舉證，其前後不一之抗辯理由，已難令人信為真
      實。
三、上訴人丙○○、丁○○、癸○○、庚○○、壬○○、子○○
    、辛○○部分：
（一）於原審抗辯略謂:
  １、系爭未○段1031地號土地之登記所有權人為中華民國，管
      理者為退輔會，均非被上訴人，有土地登記謄本可稽。本
      件被上訴人起訴不合法，應予裁定駁回。
  ２、上訴人癸○○素為家庭主婦，從未有任何所得，不可能有
      能力出資委請他人建造系爭建物。又系爭建物於建造時，
      被上訴人即知越界，而未曾提出異議，迄有人刻意勒索上
      訴人不成，向被上訴人提出檢舉後，被上訴人才提起本訴
      ，顯有民法第796條越界建築規定之適用。
  ３、原審判決附圖一編號Ｃ、Ｄ、Ｅ所示之水塔原由上訴人癸
      ○○之父親所搭建，由上訴人癸○○與庚○○繼承；惟於
      九二一地震毀損後，因原審判決附圖一編號Ｍ部分係由上
      訴人癸○○之夫即上訴人丁○○興建咖啡廳經營咖啡屋，
      所以由上訴人丁○○出資興建Ｃ、Ｄ、Ｅ的水塔。
  ４、爰駐戌○之軍隊，解甲歸田，政府安置於退輔會清靜農場
      ，分配土地給榮義民墾殖，上訴人庚○○居住、耕種近30
      年，約從81年開始土地放領，於85年大致放領完成；惟整
      個過程中，經歷多位場長，放領前說明不清，界址未明，
      衍生30幾件糾紛，且監察院正在調查放領過程是否合乎公
      平，請求本件能暫停審理。
  ５、原審判決附圖一編號Ｆ、Ｎ係上訴人丁○○搭建使用，不
      同意被上訴人追加其為被告。
（二）於本院補充陳述略謂：
  １、坐落系爭未○段1031地號土地如原審判決附圖一所示Ｍ部
      分（RC木造廁所）及Ａ、Ｎ部分（柏油道路），均非上訴
      人庚○○所建或鋪設，而Ｍ、Ｎ部分乃上訴人丁○○鋪設
      之事實，為原法院96年度易字第318號竊佔案件調查甚詳
      ，原判決對此事實認定有誤。
  ２、於現今社會基本權利時有相互碰撞下，避免單方過度使用
      優勢權利之情事，先進國家通常會援引該原則加以調和，
      然被上訴人於上訴人興建房屋期間，明知上訴人有占用土
      地情形，卻未經告知，任由上訴人投資高額資金完成興建
      後，始請求拆屋還地，如此作為，豈無權利濫用？上訴人
      基於信賴原則，自應有上開規定之適用。
  ３、上訴人庚○○、丁○○分別住居於未○段1031之8、1031
      之17地號土地上撘蓋之建物，而該2筆土地皆屬袋地，與
      公路並無適宜之連絡，無法為通常使用，僅通行系爭未○
      段1031地號土地始得與公路通聯。依民法第787條規定，
      上訴人庚○○、丁○○自得通行系爭未○段1031地號土地
      至公路。況該地雖為山坡地形，若未鋪設柏油將泥濘不堪
      出入，甚為不便，上訴人庚○○、丁○○鋪設柏油供為道
      路通行之用，亦符合通行之必要範圍之行為。
  ４、被上訴人當初全面性放領土地未逐筆辦理土地鑑界，復考
      量放領土地時，測量迭有錯誤，面積會有誤差，無從完全
      依配耕人實際配耕土地進行放領，為減少糾紛，而曾於農
      場場布張貼「放領之土地，超出九厘九內不收回，少了幾
      厘地也不補」之公告。依內政部國土測繪中心99年5月14
      日之鑑定圖，上訴人占用面積扣除柏油路部分，僅為281
      平方公尺，尚在被上訴人承諾提供給上訴人之土地範圍內
      ，上訴人自無無權占用之情形。
  ５、本件位處山區幅員遼闊，細究上訴人占用之面積介於5至2
      0平方公尺不等，本即不易察覺越界之情事，對公共利益
      之影響甚微。況位處山坡之柏油道路亦係供上訴人出入之
      用，被上訴人亦未為任何水土保持工作而有釀災之危險，
      上訴人所為道路鋪設另有公眾通行之實益，應可適用民法
      第796條之1規定。
四、上訴人寅○○部分：
（一）於原審抗辯略謂：
  １、上訴人配偶蒙世華之父蒙顯於50年間由戌○撤退來臺，由
      退輔會安置於天○農場，即於系爭未○段1031地號土地上
      墾殖，迄今達47年之久，此有土地四鄰證明書可證。當初
      為懇植之便利，花了許多金錢及心血開闢農用道路及植木
      造林，並設置如原審判決附圖一編號Ｂ、Ｇ、Ｈ、Ｉ及可
      棲息之Ｏ、Ｐ等部分，上訴人配偶蒙世華為了交通便利，
      復於82年花費新臺幣（下同）38萬元之多，建造擋土牆及
      土造道路（現為霧上咖啡之停車場，即原審判決附圖一Ａ
      、Ｋ、Ｌ等地點）。當初土地要放領時，義胞須繳土地改
      良及土地測量費用，還要將多開墾的土地還給退輔會才能
      領到土地所有權狀；當時退輔會並承諾超墾1分地內，土
      地不回收使用權，不夠也不補足，足證上開Ｂ、Ｇ、Ｈ、
      Ｉ、Ｏ、Ｐ部分為蒙顯及蒙世華所有。
  ２、蒙顯及蒙世華已於系爭土地上墾植40多年，而上訴人係於
      78年間為照顧配偶蒙世華，方於系爭土地墾植，迄於91年
      1月11日天○農場發文限上訴人於91年1月19日拆除前，被
  　　上訴人所屬單位並未有異議。現上訴人之父蒙顯已經90幾
      歲，蒙世華於88年因傷成殘，請求被上訴人比照系爭未○
      段1031地號土地分割出1031之6地號部分，讓上訴人承租
      。
  ３、系爭土地上於62年間確已建造道路，苟被上訴人未同意其
      土地供道路使用，何以從未就返還土地爭執，堪認被上訴
      人應有同意或默示同意其土地供道路使用之意。本件被上
      訴人請求上訴人將系爭土地上建物剷除，將土地返還被上
      訴人，而被上訴人收回後，亦無法為建築使用，所獲得利
      益甚微，被上訴人顯有權利濫用情形。且本件被上訴人對
      於系爭土地雖保有所有權，惟因已成既成道路而供公眾通
      行，形成因供用地役關係之特別犧牲，上訴人即非無法律
      上之原因而占有系爭土地。而本案係單純統治行為之行政
      行為，而非行政私法之行為，上訴人不負民法上之侵權行
      為損害賠償責任，被上訴人之請求並無理由。
  ４、原審判決附圖一編號Ｂ、Ｇ、Ｈ、Ｉ、Ｏ、Ｐ所示部分建
      物為上訴人之公公蒙顯所搭建，目前為上訴人與配偶蒙世
      華共同占有使用，是無償使用蒙顯所搭建之房屋及土地。
（二）於本院補充陳述略謂：
  １、上訴人固坦認現於系爭未○段1031地號土地住居於72年前
      之事實，然南投縣仁愛鄉申○村酉○巷39之1附1號原為榮
      民蒙顯自建之眷舍，其自建原始位置占用如附圖土地搭建
      建物，有正當權源。查蒙顯及其子蒙世華49年間由戌○地
      區隨政府來臺，經退輔會安置准予於系爭未○段1031地號
      土地住居耕作，而為占有人主張時效取得地上權之利益，
      必須占有並未間斷，始得就占有之開始之日連續計算，有
      最高法院53年台上字第2149號判例可參。依民法第148條
      第1項權利行使原則之規定，被上訴人所有權之行使即應
      受限制。
  ２、參照民法第769、770、772、832條，土地登記規則第118
      條第1至4項及時效取得地上權登記審查要點之規定，系爭
      土地之建物係由蒙顯於61、62年間建造，未曾中斷，有土
      地四鄰證明書可稽，確實起始為被上訴人或一般人所不復
      記憶。又占有之始是否善意且有無過失，在實務極難認定
      ，故時效取得地上權登記審查要點第11點明定：「占有人
      占有時效之期間依其主張，無論20年或10年，均予受理。
      」，若占有人主張與前占有人之占有時間合併計算者，須
      為占有人之繼承人或繼受人；再參最高法院91年度台上字
      第2578號判決，堪認被上訴人於上訴人住居系爭土地之建
      物之初，應有同意或默示同意其土地供道路使用之意；倘
      非如此，被上訴人於本件起訴前長達30年之期間，從未就
      返還土地為爭執，殊違常情。另觀最高法院48年台上字第
      928號判例，且審酌當事人之行為意思表示屬證據調查程
      序之一環，為司法機關之權責，依土地登記規則第118條
      第2項，登記機關於審查證明文件無誤後即應公告，時效
      取得地上權登記審查要點復未明確規範占有人之意思表示
      事項，僅於第4、6點明文需有意思能力或行為能力。據此
      ，上訴人應可主張時效取得地上權。
  ３、另上訴人丙○○、癸○○、丁○○、庚○○並無向退輔會
      承租土地，自91年間某日起，將上訴人寅○○所有建物，
      推由渠等剷平後，擅自建造亥○○○花園民宿、餐廳、咖
      啡廳房屋營業使用。而該土地屬中華民國所有，由退輔會
      管理仁愛鄉○○段547之7、449至457地號土地，並由上訴
      人庚○○等人占用系爭未○段1031地號土地興建民宿、餐
      廳、咖啡廳，且鋪設道路、興建停車場、水塔、鐵皮屋等
      。被上訴人縱任渠等營利而無須支出租金，應依法詳查，
      釐清事實，以明法治。
五、上訴人己○○○部分：
（一）於原審抗辯略謂：
  １、上訴人於86年所興造之房屋，即係沿著被上訴人所設置之
      界樁而建，並無逾越界線之情形，此從上訴人於96年8月
      23日所提出之民事聲請調查證據暨答辯狀中所附之圖示即
      可清楚看見被上訴人所設置之整排界樁。而上訴人所有房
      屋之現況則是於九二一地震後，上訴人於原址以鋼構方式
      建築，並無擴建情形；上訴人既係沿著被上訴人所設置之
      界樁而為建築，豈有越界之情事。此由原法院檢察署檢察
      官於97年度偵字第50號偵查案件中傳喚證人洪進甲（即84
      年11月間天○農場辦理農場開發農地放領之承辦人）之證
      述可證上訴人所稱係以水泥界樁為界乙情，確屬事實。該
      偵查案中另一證人劉文華之證述，亦可證明上訴人所興建
      之房屋並無占用被上訴人土地之情形甚明。
  ２、被上訴人所有之系爭午○段344地號之土地，多年來一直
      出租於他人耕作，倘上訴人確有占用被上訴人之土地，依
      常情鄰人應會向上訴人或被上訴人為反應，然而，多年來
      鄰人未曾向上訴人或被上訴人反應，可見，上訴人所興建
      之房屋並無占用被上訴人土地之情形甚明。又上訴人倘非
      依據被上訴人所設置之界樁而為建築，則上訴人所建築之
      房屋應為四方體建物以達最大之使用效益，然上訴人現況
      中所建築之房屋形狀，卻為多邊之不規則形，此一有違常
      情之建築實況，亦見上訴人係沿界樁建築而形成。
  ３、建造執照之申請需要具備：申請書、委託書、土地使用權
      同意書（若起造人同土地所有權人則免）、建築師簽證、
      建築線指示圖、土地登記謄本、建物謄本（若無舊建物則
      免）、地籍圖、其他文件、建築執照圖等文件。本件Ｂ棟
      建築物已建築完成並領有使用執照，顯見建築之初，上訴
      人所提出之相關土地文件已足以證明上訴並無占用被上訴
      人土地之情事，否則，縣政府建築管理課早可發現上訴人
      之不法占用行為，又豈會進一步核發使用執照予上訴人？
      而此一事實，亦可同時說明原審判決附圖二所為之測量應
      有誤差，而非正確。
  ４、系爭土地係天○農場於50年間分配給謝成恩耕作之農地，
      並於78年間辦理放領時，嗣謝雄輝繼承謝承恩之權利，再
      將其權利轉讓予上訴人；然因放領時之土地測量迭有錯誤
      ，無從完全依配耕人實際所配耕之土地進行放領，為減少
      因此而產生之糾紛，被上訴人於放領土地時曾於場部張貼
      「放領之土地，超出九厘九內不收回，少了幾厘地也不補
      」此一公告，此有上訴人提出之連署聲明書可以為證。倘
      若南投縣埔里地政事務所土地複丈成果圖之測量結果正確
      可信，則上訴人被指占用之部分合計僅為475平方公尺，
      尚在被上訴人承諾提供給上訴人之土地範圍內，依此，上
      訴人豈有占用被上訴人之土地。
  ５、退步言之，縱上訴人占用被上訴人之土地，亦屬民法第79
      6條之越界建築。查系爭午○段344地號土地距被上訴人農
      場場部不到5分鐘車程，且位於最熱鬧且同為被上訴人農
      場所有之國民賓館旁，並非位於崎嶇山地，則上訴人大興
      土木之時，被上訴人豈會不知情？復依據退輔會所頒佈之
      「行政院國軍退除役官兵輔導委員會土地管理作業要點」
      第5點規定可知，被上訴人之首長與其機關中之人員既有
      確認界址之法定職責，被上訴人早已知上訴人占用之情形
      ，而未置一語，則上訴人當得主張民法第796條之越界建
      築而免予拆除房屋。
  ６、再退步言之，縱上訴人占用被上訴人之土地，被上訴人拆
      屋還地之要求亦屬民法第148條之權利濫用。查被上訴人
      所有系爭午○段344地號土地，現正出租於第三人耕作，
      被上訴人本身並無重大之利用計畫，即便被上訴人依法取
      回上訴人目前所占用之土地，亦僅係一同出租於他人耕作
      而收取租金利益；然就上訴人而言，拆除占用之475平方
      公尺（假設南投縣埔里地政事務所土地複丈成果圖測量正
      確為前提），Ａ棟建物將拆除過半，Ｂ、Ｃ棟亦須重新進
      行整修，更甚者，上訴人為鞏固地基所為之鋼構擋土牆亦
      須一併拆除，將無法承受未來風雨之侵襲，而有釀災之危
      險性；且系爭土地亦非位於被上訴人農場之核心位置，當
      無影響被上訴人之安全維護；被上訴人本可依「行政院國
      軍退除役官兵輔導委員會經管國有不動產提供使用處理原
      則」提供予上訴人使用，被上訴人卻捨此不為，執意要求
      上訴人須為拆屋還地，其所獲取之利益甚微，而上訴人所
      受之損失卻難以彌補，被上訴人所為之主張已屬權利濫用
      。
（二）於本院補充陳述略謂：
  １、依證人戊○○於鈞院之證述，可知放領時確有「放領之土
      地，超出九厘九內不收回，少了幾厘地也不補」之準則，
      即以界樁為界計算實際面積，再與現耕人原來配耕面積比
      對，倘界樁內土地面積與應配耕者少於1分即一併放領，
      現耕者取得權狀上之面積，即包含未滿1分之土地。惟依
      天○農場放領農地調查表，上訴人之父謝成恩接受放領之
      土地應有12筆、計1.4公頃，然實際取得尚不足0.0057公
      頃，並無證人戊○○所稱「放領後的面積就是包括未滿一
      分的土地」之情形；再依國土測繪中心測量之面積，上訴
      人遭認占用之面積亦僅為501平方公尺；則被上訴人未將
      土地一併放領於上訴人，卻反要求拆屋還地，豈是道理？
  ２、被上訴人於原審之訴訟代理人丑○○於97年度偵續字第53
      號竊佔案中經檢察事務官詢問，曾稱：「（問：為何到94
      年才發現被告佔用？）、、、我聽我們產銷組組長李睿說
      ，前任土地管理人說，被告之前在蓋民宿前就有發現了，
      」、輔以證人卯○○（於89年5月至93年間兼任天○農場
      土地管理業務）證稱：「88、89年間輔導會有請我們清查
      農場所有各筆土地使用類別資料，我們巡查時發現被告的
      民宿剛立鋼骨起來，才發覺這地有一點爭議，我們才去查
      ，才聲請鑑界，當時我們有請教農場副場長戊○○看大概
      界址哪裡，他說有可能有侵占到，所以我們才去聲請鑑界
      。」等語。雖證人卯○○之證述略有保留，然而，輔以證
      人丑○○之證述，可知被上訴人對於上訴人越界建築早已
      知情，卻未置一語。而戊○○約於72年間任職天○農場土
      地管理員，洪進甲則於82至83年間接辦該職，又戊○○於
      任職時對農場土地作總測量，上訴人嗣於緊鄰之土地興建
      民宿，被上訴人對上訴人使用土地之範圍，豈會不知情？
　　　再依據行政院國軍退除役官兵輔導委員會所頒佈之『行政
  　　院國軍退除役官兵輔導委員會土地管理作業要點』第5點
    　規定：「各機關首長交接時，原任首長應偕同土地管理人
　　　員陪同新任首長至每筆土地認明界址。但土地分佈遼闊零
  　　散之機構，得於交接後再由土地管理人員分次陪同認明界
    　址。各機關首長、副首長1年內最少應勘查管用土地2次，
      土地管理有關人員應經常勘察土地現況及利用情形，並列
      冊陳閱。」依此一作業要點可知，被上訴人之首長與其機
      關中之人員既有確認界址之法定職責，可知被上訴人早已
      知上訴人佔用之情形。上訴人自得主張民法第796條而免
      予拆除房屋。
  ３、本件被上訴人所有之午○段344號土地，現正出租於第三
      人耕作，被上訴人本身並無重大之利用計畫；然就上訴人
      而言，A棟建物將拆除過半，B、C棟亦需重新進行整修，
      更甚者，被告為鞏固地基所為之鋼構擋土牆亦須一併拆除
      ，將無法承受未來風雨之侵襲，而有釀災之危險性，其嚴
      重性非同小可；且經上訴人尋價，拆除上開建物將須花費
      新台幣21,243,220元，且今日之局面亦係被上訴人當初放
      領土地時未予清楚指定界線所致，則於衡量雙方之利害關
      係及可歸責之程度，依民法第796-1 條規定，得免為全部
      或一部房屋之移去或變更。
  ４、本案爭議肇因於被上訴人85年間放領土地未經鑑界，任由
      上訴人以被上訴人所設置之水泥界樁為界而興建系爭房屋
      ，被上訴人於上訴人興建房屋期間，明知上訴人有占用土
      地情形，卻任由上訴人投資高額資金完成系爭房屋後，始
      請求拆屋還地，有權利濫用之情；且被上訴人可依「行政
　　　院國軍退除役官兵輔導委員會經管國有不動產提供使用處
　　　理原則」提供予上訴人使用，甚至可由上訴人處取得相當
 　 　租金，然被上訴人卻捨此不為，執意要求上訴人拆屋還地
      ，其所獲取之利益甚微，而上訴人所受之損失卻難以彌補
      ，被上訴人所為之主張已屬權利濫用。
 ５、 本件車道部分（附圖D部分）屬上訴人通行最便捷之處，
      一旁地○山莊、宇○○○等民宿亦以系爭午○段344地號
      土地為出入口，復未見上訴人反對，則上訴人依最高法院
      87年度台上字第2247號判決要旨主張通行權，應屬適法有
      理。
參、得心證理由
一、按國有財產撥給各地國家機關使用者，名義上雖仍為國有，
    實際上即為使用機關行使所有人之權利，故本院對於是類財
    產，向准由管領機關起訴，代國家主張所有權人之權利（最
    高法院51年台上字第2680號判例參照）。本件被上訴人主張
    系爭坐落南投縣仁愛鄉○○段1031地號及仁愛鄉○○段344
    地號土地2筆均為國有土地，被上訴人為系爭2筆土地之管理
    機關等情，業經其提出土地豋記第一類謄本2件為證（見原
    審卷一第117至118頁）。依上說明，被上訴人即得代國家主
    張所有權人之權利，而有提起本件訴訟之權利。
二、被上訴人主張：上訴人庚○○占有系爭未○段1031地號土地
    如內政部國土測繪中心（下稱國土測繪中心）99年6月14日
    鑑定圖（下稱附圖一）編號Ｊ、Ｋ、Ｌ、Ｍ、Ａ、Ｎ部分所
    示，並建造木造涼棚、咖啡廳、廁所等建物及鋪設柏油路道
    路使用；上訴人丁○○占有同地號土地如附圖一編號Ｆ部分
    所示並建有鐵皮屋；同地號土地上如附圖一編號Ｃ、Ｄ、Ｅ
    部分所示之鋼製水塔3座，馬炳欽於94年3月4日死亡，由上
    訴人丙○○、庚○○、癸○○、壬○○、子○○、辛○○共
    同繼承之；上訴人寅○○則占有系爭未○段1031地號土地如
    南投縣埔里地政事務所95年7月31日複丈圖成果（下稱附圖
    二）編號Ｂ、Ｇ、Ｈ、Ｉ、Ｏ、Ｐ部分所示，並建有水塔、
    鐵皮屋等建物；另上訴人己○○○則占有系爭午○段344地
    號土地如國土測繪中心99年7月26日鑑定圖（下稱附圖三）
    編號Ａ、Ｂ、Ｃ、Ｄ部分所示，並建造鋼骨結構地上物作為
    客房、餐廳、停車場使用等情，業據原審及本院勘驗現場屬
    實，並經原審囑託南投縣埔里地政事務所測量及本院依上訴
    人（上訴人寅○○除外）聲請囑託內政部國土測繪中心（下
    稱國土測繪中心）鑑測，分別如附圖一、二、三所示鑑定書
    及鑑定圖、複丈圖成果可稽，自堪信為實在。
（一）上訴人庚○○、丁○○雖稱：如附圖一所示Ｍ部分房屋、
      Ａ–１及Ｎ部分之柏油道路，非上訴人庚○○所建或鋪設
      ，而係上訴人丁○○所建及鋪設等語。惟查，上訴人庚○
      ○於原法院96年度易字第318號竊佔一案於96年7月10日上
      午審理中陳述稱：「複丈成果圖（即原審判決附圖一）編
      號Ｊ、Ｋ、Ｌ、Ｍ之咖啡廳是我蓋的；編號Ａ、Ｎ、Ｑ之
      道路是85年左右寅○○、蒙世華他們所闢建的，但道路上
      柏油是我鋪設的。編號Ｃ、Ｄ、Ｅ之水塔是我父親馬炳欽
      設置的，編號Ｂ、Ｇ、Ｈ、Ｉ之水塔是寅○○、蒙世華所
      設置的，因為我父親回來經營這間餐廳，在沒有很清楚的
      狀況下，不小心占用到天○農場的土地，我們也有跟天○
      農場協調過，也願意要歸還土地。」等語；另於同案原法
      院96年7月26日上午審理中陳述稱：「複丈成果圖（即原
      審判決附圖一）編號Ｊ、Ｋ、Ｌ、Ｍ之咖啡廳是在91年底
      開始興建的，該道路我沒有拓寬，但有在92年年底的時候
      鋪設道路上的柏油。複丈成果圖編號Ｃ、Ｄ、Ｅ的水塔是
      在85年至90年間所搭建的，是我父親馬炳欽所設置。」等
      語；又於同案在原法院96年9月11日上午審理中陳述稱：
      「咖啡廳的部分都是我蓋的，編號Ａ、Ｎ、Ｑ道路的部分
      原來就有路基，因為下大雨會有土石流，我才把它鋪上柏
      油。」等語；另上訴人丁○○於原法院96年度易字第318
      號竊佔一案於96年7月10日上午審理中陳述稱：「承認有
      一部分土地是占用到天○農場的地，我是在不知情的情況
      下占用到的，複丈成果圖（即原審判決附圖一）編號Ｐ之
      廁所（按經查原審判決附圖一編號Ｐ部分係木造鐵皮屋，
      並非供述之廁所，且係上訴人寅○○占用），編號Ｆ之鐵
      皮屋這二個地方是我蓋的。」等語，此經原法院依職權調
      取原法院96年度易字第318號竊佔案件卷宗核閱屬實，並
      有上開卷宗影本可參。被上訴人上開主張關於上訴人庚○
      ○占有系爭未○段1031地號土地如附圖一編號Ｊ、Ｋ、Ｌ
      、Ｍ、Ａ、Ａ–1、Ｎ部分所示，並建造木造涼棚、咖啡
      廳、廁所等建物及鋪設柏油道路使用；上訴人丁○○占有
      同地號土地如附圖一編號Ｆ部分所示並建有鐵皮屋等情，
      核與上訴人庚○○、丁○○上開刑事案件審理中之陳述相
      符，上訴人庚○○、丁○○嗣於本件訴訟翻異前詞，尚難
      採信。另附圖一編號Ｃ、Ｄ、Ｅ所示之水塔部分是由上訴
      人癸○○、庚○○之父親馬炳欽所搭建；而馬炳欽已於94
      年3月4日死亡，上訴人丙○○、庚○○、癸○○、壬○○
      、子○○、辛○○為其繼承人等情，亦有馬炳欽之全戶除
      戶戶籍登記簿謄本及繼承系統表等件在卷可稽（見原審卷
      二第101至104頁）；是被上訴人主張上開3座水塔，應由
      渠等共同繼承，自堪信為真實。
（二）按當事人主張之事實，經他造於準備書狀內或言詞辯論時
      或在受命法官、受託法官前自認者，無庸舉證；自認之撤
      銷，除別有規定外，以自認人能證明與事實不符或經他造
      同意者，始得為之；民事訴訟法第279條第1項、第3項定
      有明文。查，原法院於95年6月2日履勘系爭未○段1031地
　　　號土地占用情形現況時，上訴人寅○○在場自認事實稱：
  　　「原告訴訟代理人所指系爭1031地號部分土地上蓋有木造
    　鐵皮（屋）頂平房一棟是我建造、使用。」、「（原告訴
      訟代理人稱：建物旁二個混凝土造水池、一個白鐵置的水
      塔為被告寅○○所施設、、、土地上另有混凝土製方型地
      下水池為被告寅○○所建造，請求施測。）上開原告訴訟
      代理人所指二個混凝土造水池、一個白鐵水塔，是我施設
      使用。另外混凝土製地下水池也是我施設使用。」等語（
      見原法院卷一第34至37頁之95年6月2日勘驗筆錄），並有
      現場編號13至15 等幀在卷可稽（見原法院卷一第45頁）
      ，核與系爭未○段1031地號土地上如附圖二編號Ｂ部分（
      RC造水塔）、Ｇ部分（RC造水塔）、Ｈ部分（RC造水塔）
      、Ｉ部分（鋼製水塔）、Ｏ及Ｐ部分（木造鐵皮屋）所示
      相符。上訴人寅○○嗣雖辯稱：附圖二編號Ｂ、Ｇ、Ｈ、
      Ｉ及可供棲息之Ｏ、Ｐ等部分均為上訴人配偶蒙世華之父
      蒙顯自50年間安置於天○農場時在系爭未○段1031地號土
      地上墾植時所設置，上訴人之配偶蒙世華為交通便利，復
      於82年花費38萬元建造擋土牆及土造道路，足證上開Ｂ、
      Ｇ、Ｈ、Ｉ、Ｏ、Ｐ部分為訴外人蒙顯及蒙世華所有等語
      。惟查，上訴人寅○○所提出之所有權人蒙顯之土地所有
      權狀所載之土地地號為仁愛鄉○○段1031之1地號及同段
      1031之16地號，並非系爭未○段1031地號土地，是訴外人
      蒙顯縱然於上開土地有所墾植，要難即認係在系爭未○段
      1031地號土地上。又上訴人寅○○所提出之納稅義務人蒙
      世華之房屋稅籍證明書1紙所載訴外人蒙世華之坐落南投
      縣仁愛鄉○○村○○路天○農場路邊之房屋，其面積為35
      .8平方公尺、構造為雜木造，核與系爭未○段1031地號土
      地原審判決附圖一編號Ｏ及Ｐ部分之鐵皮屋及木造鐵皮屋
      之構造及面積均不相符，亦難認訴外人蒙世華為附圖二編
      號Ｏ及Ｐ部分之鐵皮屋及木造鐵皮屋之所有人。上訴人寅
      ○○未能證明其上述自認有何與事實不符之情事，依上開
      規定，其先前就被上訴人主張之事實已為自認，被上訴人
      無庸再為舉證。是被上訴人主張上訴人寅○○占有系爭未
      ○段1031地號土地如原審判決附圖一編號Ｂ、Ｇ、Ｈ、Ｉ
      、Ｏ、Ｐ部分所示，並建有水塔、鐵皮屋等建物等情，應
      認為真實。
（三）上訴人己○○○抗辯其所有房屋之現況是在九二一地震後
      ，於原址沿界樁而建，均係位於其所有午○段344之10地
      號土地上，並無擴建情形，自無越界而占用被上訴人土地
  　　情事等語。惟查，上訴人己○○○所施設如附圖三編號Ａ
      、Ｂ、Ｃ所示地上建物及編號Ｄ所示道路，確係使用系爭
      午○段344地號土地，業經本院依上訴人之聲請囑託國土
      測繪中心鑑測屬實，制有鑑定書及鑑定圖已稽。而上訴人
      己○○○所有坐落南投縣仁愛鄉○○段30建號建物（門牌
      為榮光巷9號，坐落基地為仁愛鄉○○段344之10地號）係
      於88年2月5日建築完成，依其申請核發之南投縣仁愛鄉公
      所(87)仁鄉建(造)字第185號新建農舍建造執照及南投縣
      仁愛鄉公所(88)仁鄉建(使)字第249號新建農舍使用執照
      所附地籍圖、配置圖、面積計算表所示，上訴人己○○○
      之上開農舍於建造完成時之建蔽率僅0.1，建物最大投影
      面積為89.45平方公尺，全部均應位於午○段344之10地號
      上，並保留法定空地788.4平方公尺，此有南投縣仁愛鄉
      公所98年3月9日仁鄉建字第0980003220號函檢附上開建造
      、使用執照之申請及審核資料影本一份附原審卷二可稽。
      而上訴人己○○○所有房屋現況顯與上開使用執照核准之
      建物範圍不符，其主建物部分面積已數倍於原使用執照核
      准範圍，更加建鋼骨造客房、餐廳、停車場等違章建物。
      是以，上訴人己○○○抗辯其所有房屋之現況是在九二一
      地震後，於原址以鋼構方式建築並無擴建情形云云，顯不
      可採。
（四）上訴人己○○○雖稱：國土測繪中心就系爭午○段344地
      號土地如附圖編號Ｂ、Ｃ、Ｄ部分所鑑測之結果與原審囑
      託南投縣埔里地政事務所95年7月4日複丈結果不符，且誤
      差約達百分之二十等語。惟查，國土測繪中心鑑定圖上所
      示B、C區域係以實地建物滴水線所圍區域施測，圖示D區
      域係以實地私設道路之路邊線所圍區域施測，與南投縣埔
      里地政事務所95年7月4日複丈圖所示結果不符部份，經分
      析似為施測實地系爭建物、道路邊線位置不同及判認系爭
      土地間地籍圖經界線不同所致等情，此據內政部國土測繪
      中心99年9月21日測籍字第0990009287號函覆本院在卷（
      見本院卷一第214頁）。而國土測繪中心係使用精密電子
      測距經緯儀，在系爭土地附近施測導線測量及布設圖根導
      線點，並經檢核閉合後，以各圖根導線點為基點，用上列
      儀器分別施測系爭土地及附近界址點，並計算其坐標值輸
      入電腦，以自動繪圖儀展繪於鑑測原圖上（與地籍圖同比
      例尺1/1200），然後依據南投縣埔里地政事務所保管之地
      籍圖、圖解地籍圖數值化成果等資料，展繪本案有關土地
      地籍圖經界線，與前項成果核對檢核後，測定於鑑測原圖
      上，作成鑑定圖，此有上開鑑定書可參。而系爭土地係屬
      圖解地籍圖地區，有關布設圖根導線點原則，國土測繪中
      心係依地籍測量實施規則第219條及該中心「法院囑託土
      地界址鑑定測量作業手冊」辦理，亦據內政部國土測繪中
      心99年11月10日測籍字第0990011062號函覆本院在卷（見
      本院卷二第8至9頁）：是其鑑測結果，自較原審囑託南投
      縣埔里地政事務所鑑測之95年7月4日複丈成果圖精確，而
      可憑信。
三、被上訴人主張：上訴人係無權占用被上訴人所有上開系爭土
    地；上訴人則否認為無權占用，並分別以前揭情詞置辯。按
    以無權占有為原因，請求返還所有物之訴，被告對原告就其
    物有所有權存在之事實無爭執，而僅以非無權占有為抗辯者
    ，原告於被告無權占有之事實，無舉證責任。被告應就其取
    得占有，係有正當權源之事實證明之。如不能證明，則應認
    原告之請求為有理由（最高法院72年台上字第1552號判決參
    照）。是依上說明，上訴人自應就其等占有系爭土地，係有
    正當權源之事實，負舉證之責。
（一）上訴人寅○○、己○○○抗辯：被上訴人於放領土地時曾
      於農場場部張貼「放領之土地，超出九厘九內不收回，少
      了幾厘地也不補」之公告，即被上訴人於放領土地之時，
      早已知悉實際配耕之土地本與放領之土地面積有所不同，
      並同意以場部所張貼之方式進行放領土地面積之調整，上
      訴人被指占用之面積尚在被上訴人承諾提供給上訴人之土
      地範圍內，應非無權占有等語。固據於72年至80年間負責
      管理被上訴人農場土地事務之證人戊○○於本院準備程序
      證稱：「（問：當初放領時農場是否有張貼公告，內容是
      「放領的土地超過九厘九內不收回，少了幾厘地也不補」
      ，是否有這樣的事情？）民國78年開始放領土地，我知道
      農地放領時，行政院有針對放領擬定專案辦法，以一分為
      上限，即0.1公頃，…有公告，有說明會，也有宣導會；
      退輔會、農場都有派人到各村去宣導，宣導的內容是退輔
      會報請行政院核定的開發農地放領辦法內容，超過一分的
      部分要收回，少於一分以內的不補，超過九厘九但沒有超
      過一分的話不收回，少九厘九沒有少於一分就不補，有這
      樣的辦法，當時也有貼這樣的公告，也有宣導。」、「不
      超過一分的就一併放領給現有者，超過一分的部份要寫切
      結書交回給農場，農場才能辦理配耕地放領。」「放領的
      土地有委託地政機關地籍調查及測量，測量前由現耕的人
      埋界樁，由地政機關按現耕人埋設的界樁來辦理實測，地
      政機關將測量的結果送農場歸戶，再統計面積，再與現耕
      人原來配耕的面積比對，少於一分的一併放領，多於一分
      則收回。」「按照這個辦法給現耕者的面積，如果多出的
      部分少於一分，放領後的面積就是包括未滿一分的土地。
      」等語（見本院卷第53、54頁）。惟依證人戊○○上開證
      述可知，放領之時，固有「放領之土地超過九厘九內不收
      回」之放領準則；然係由現耕者自立界樁，計算實際占用
      面積，再與現耕者原來配耕的面積比對，倘實際占用面積
      超出原配耕面積，於一分範圍內即一併放領與現耕者；亦
      即最後現耕者所登記取得之面積即包含超過但未滿一分的
      土地。是上訴人抗辯其等占用系爭土地之面積，未滿一分
      ，仍在被上訴人承諾提供給上訴人之土地範圍內云云，自
      不可採。
（二）上訴人寅○○抗辯：系爭未○段1031地號土地上於62年間
      確已建造道路，苟被上訴人未同意其土地供道路使用，何
      以從未就返還土地爭執，且自62年起自本案起訴日止，期
      間長達30年之久，堪認被上訴人應有同意或默示同意其土
      地供道路使用之意；被上訴人對於系爭土地雖保有所有權
      ，惟因已成既成道路而供公眾通行，形成因公用地役關係
      之特別犧牲，上訴人即非無法律上之原因而占有系爭土地
      等語。經查，被上訴人對於上訴人寅○○請求返還之系爭
      未○段1031地號土地如原審判決附圖一編號Ｂ、Ｇ、Ｈ、
      Ｉ、Ｏ、Ｐ部分所示均為水塔、鐵皮屋等建築工作物，並
      非供公眾通行之道路，且被上訴人早於91年1月11日即行
      文通知上訴人寅○○應拆除無權占用系爭未○段1031地號
      土地而搭建之棚架設施，此亦有上訴人寅○○所提出之被
      上訴人91年1月11日函文影本1紙在卷可稽（見原審卷二第
      40頁），足見被上訴人並無同意上訴人寅○○占有使用系
      爭未○段1031地號土地之默示意思表示。況上訴人寅○○
      更不得就所謂有公用地役關係存在之土地主張有何單獨占
      有使用之排他權利，是上訴人寅○○上開所辯，不足採取
      。
（三）上訴人己○○○抗辯：縱認其有占用被上訴人土地情形，
      亦屬民法第796條之越界建築，鄰地所有人即被上訴人知
      其越界而不即提出異議，不得請求移去或變更其建築物等
      語置辯。按土地所有人建築房屋逾越疆界者，鄰地所有人
      如知其越界而不即提出異議，不得請求移去或變更其建築
      物，固為（修正前）民法第796條前段所明定，惟所謂知
      其越界，須鄰地所有人事實上知悉其越界而不即提出異議
      者，方足當之，倘鄰地為法人所有者，則須其代表人或管
      理人知其情事，始能認為已知，而主張鄰地所有人知其越
      界而不即提出異議者，應就此項事實負舉證之責任（最高
      法院83年度台上字第605號判決意旨可資參照）。被上訴
      人否認其知悉上訴人己○○○越界占用情事，並主張其於
      94年3月間申請測量鑑界，經南投縣埔里地政事務所以94
      年4月12日埔地二字第0940004368號函送複丈結果後，發
      現上訴人己○○○占有系爭午○段344地號國有土地，即
      於94年4月22日、7月7日、10月19日分別以書面通知上訴
      人己○○○應將地上物移離系爭午○段344地號土地，此
      據被上訴人提出上開函文3份為證（見原審卷一第119至12
      1頁），堪信為真實。至上訴人抗辯依據行政院國軍退除
      役官兵輔導委員會所頒佈之『行政院國軍退除役官兵輔導
      委員會土地管理作業要點』第5點規定：「各機關首長交
      接時，原任首長應偕同土地管理人員陪同新任首長至每筆
  　　土地認明界址。但土地分佈遼闊零散之機構，得於交接
    　後再由土地管理人員分次陪同認明界址。各機關首長、副
      首長1年內最少應勘查管用土地2次，土地管理有關人員應
      經常勘察土地現況及利用情形，並列冊陳閱。」被上訴人
      之首長與其機關中之人員既有確認界址之法定職責，可知
      被上訴人早已知上訴人佔用之情形云云。惟查，縱認被上
      訴人之首長與土地管理人員有依上開規定確認界址之職責
      ，亦不足以證明被上訴人之首長或管理人員知悉上訴人己
      ○○○有越界建築情事；上訴人己○○○對於被上訴人之
      代表人或其管理人，既未舉證證明係何人於何時、以何方
      法知悉其越界建築情事；難認已盡舉證之責。況上訴人己
      ○○○自陳其所有建築基地係以所謂「整排界樁」與系爭
      344地號土地為界云云；則被上訴人於申請地政人員實施
      測量界址前，自難謂已知悉上訴人己○○○之建築越界。
      上訴人己○○○上開所辯，亦不可採。
（四）上訴人（寅○○除外）復抗辯：縱上訴人有占用系爭土地
      ，依民法第796-1條規定，亦得免為全部或一部房屋之移
      去或變更等語。按「土地所有人建築房屋逾越地界，鄰地
　　　所有人請求移去或變更時，法院得斟酌公共利益及當事人
　　　利益，免為全部或一部之移去或變更。但土地所有人故意
  　　逾越地界者，不適用之。前條第1項但書及第2項規定，於
   　 前項情形準用之。」民法第796-1條定有明文。查：
  １、上訴人丙○○、癸○○、庚○○、壬○○、子○○、辛○
      ○、丁○○等占有系爭未○段1031地號土地如判決附圖一
      編號Ｊ、Ｋ、Ｌ、Ｍ、Ａ、Ｎ、Ｆ部分所示之土地，分別
      建造木造涼棚、咖啡廳、鐵皮屋等地上物及鋪設柏油路使
      用，並以其施設之地上物整體占用系爭1031地號土地，既
      非民法第796-1條規定所稱之建築房屋逾越地界；且上開
      地上物分散在系爭1031地號土地各處，上訴人顯然知悉其
      等所施設之上開地上物有占有系爭1031地號土地情事；是
      其等抗辯依民法第796-1條規定，得免為全部或一部房屋
      之移去或變更云云，自屬無據，而不可採。
  ２、上訴人己○○○坐落南投縣仁愛鄉○○段30建號農舍建物
      原依南投縣仁愛鄉公所（87）仁鄉建（造）字第185號建
      造執照及南投縣仁愛鄉公所（88）仁鄉建（使）字第249
      號使用執照所示，其建蔽率僅0.1，建物最大投影面積為
      89.45平方公尺，而上訴人己○○○所有房屋現況已數倍
      於原使用執照核准範圍，已如上述。而己○○○於附圖三
      所示A部分鋼骨造房屋，於原審95年6月2日履勘現場時，
      僅有鋼架，此有原審勘驗筆錄、現場照片及南投縣埔里地
      政事務所95年7月4日複丈成果圖可參（見原審卷一第36、
      44、58頁），上訴人己○○○於經南投縣埔里地政事務所
      上開複丈結果，明知有越界占用被上訴人所有系爭344地
      號土地情事，仍執意繼續施工完成。另上訴人己○○○建
      物所坐落與系爭344號土地毗鄰之同段344之10號土地地形
      係呈規則長方形，且相鄰界址係直線；而上訴人己○○○
      所建造之附圖三所示C棟鋼骨造客房、餐廳占用系爭344地
      號土地則呈不規則多角形，且大部分位在系爭344地號土
      地上。是上訴人己○○○對於其自行大幅擴大增建建物使
      用土地範圍有侵越被上訴人所管理之系爭午○段344地號
      國有土地之情事，自無法諉為不知。且被上訴人所管理之
      系爭344號土地，遭上訴人己○○○上開建物占用後，所
      餘土地將呈不規則形狀，日後必無法整體規劃利用。再者
      ，被上訴人所管理之系爭3440號土地之地目為旱，使用分
      區為山坡地保育區；而上訴人己○○○大幅擴大增建建物
      占用被上訴人所管理之系爭午○段344地，係為經營民宿
      之私經濟行為，核與公共利益無關。是上訴人己○○○抗
      辯其得依民法第796-1條規定，主張免為全部或一部房屋
      之移去或變更云云，亦屬無據，而不可採。
（五）上訴人己○○○、寅○○復抗辯：被上訴人請求拆屋還地
      之要求屬民法第148條之權利濫用等語。被上訴人則以：
      被上訴人合法行使土地所有權之權能，並無權利濫用或以
      損害上訴人為主要目的之情事等抗辯。按權利之行使，不
      得違反公共利益或以損害他人為主要目的，固為民法第14
      8條第1項所明定。惟若當事人行使權利，雖足使他人喪失
      利益，而苟非以損害他人為主要目的，即不在該條所定範
      圍之內(最高法院45年台上字第105號判例參照)。又行使
      權利，是否以損害他人為主要目的，應就權利人因權利行
      使所能取得之利益，與他人及國家社會因其權利行使所受
      之損失，比較衡量以定之。查：
  １、上訴人己○○○之坐落南投縣仁愛鄉○○段30建號農舍建
      物原依南投縣仁愛鄉公所（87）仁鄉建（造）字第185號
      建造執照及南投縣仁愛鄉公所（88）仁鄉建（使）字第24
      9號使用執照所示，其建蔽率僅0.1，建物最大投影面積為
      89.45平方公尺，法定空地達788.4平方公尺，已如前述；
      縱因九二一地震受損有修復建物之必要，如依原建物原址
      重建，則建物全部均應位於午○段344之10地號土地上；
      然上訴人己○○○為經營民宿之私利，大幅擴大增建建物
      並占用被上訴人所管理之系爭344號山坡保育地；且於原
      審囑託南投縣埔里地政事務所複丈結果，明知有越界占用
      被上訴人所有系爭344地號土地情事，仍執意繼續興建附
      圖三編號A所示建物，以致增加損失，此乃可歸責於上訴
      人己○○○自身之事由；則被上訴人主管機關維護公有財
      產之職責，依法訴請上訴人拆屋還地，自無權利濫用之可
      言。至上訴人寅○○占有系爭未○段1031地號土地如原審
      判決附圖一編號Ｂ、Ｇ、Ｈ、Ｉ、Ｏ、Ｐ部分，分別建有
      水塔、鐵皮屋等，則係無合法權源而以其建築工作物整體
      全然占用被上訴人所管理之系爭未○段1031地號國有土地
      。上訴人寅○○顯然知悉其侵害被上訴人管理之國有土地
      所有權能在先，則被上訴人合法行使土地所有權之使用、
      收益、排除侵害之權能，核無權利濫用或以損害上訴人為
　　  主要目的之情事，上訴人上開所辯，自屬無據。
  ２、上訴人己○○○雖又抗辯系爭344號土地，縱認遭上訴人
　　　所佔用，然被上訴人可依「行政院國軍退除役官兵輔導委
　　　員會經管國有不動產提供使用處理原則」提供予上訴人使
  　　用，甚至可由上訴人處取得相當租金，然被上訴人卻捨此
    　不為，執意要求上訴人拆屋還地，其所獲取之利益甚微，
      而上訴人所受之損失卻難以彌補，被上訴人所為之主張已
      屬權利濫用等語。查，財政部國有財產局以100年2月8日
      台財產局接字第1003000113號函覆本院稱：「…三、本案
      土地為天○農場經管之國有公用財產，除其他法律另有規
      定，應由天○農場依預定計畫及規定用途或事業目的直接
      管理使用，倘經檢討無公用需要，應循序變更為非公用財
      產，移交本局接管處理。四、經查天○農場未曾向本局申
      請變更本案土地為非公用財產移交本局接管。至己○○○
      占用本案土地部分是否符合國有財產法第42條、第52條之
      1規定乙節，須經天○農場檢討確認無公用需要後，再依
      「各機關經管國有公用被占用不動產處理原則」第3點規
      定，檢具相關證明文件送本局，本局方能據以審查是否符
      合得予出租、出售規定要件。」等語（見本院卷二第64頁
      ）。是不論被上訴人可依「行政院國軍退除役官兵輔導委
      員會經管國有不動產提供使用處理原則」提供系爭土地予
      上訴人使用；在此之前，被上訴人本於主管機關維護公有
      財產之職責，依法訴請上訴人拆屋還地，自非以損害上訴
      人為目的，而無權利濫用之可言。
 （六）上訴人庚○○、丁○○抗辯其等分別居住在1031-8、103
       1-17地號其等所有之建築物上，而該二筆土地與公路並
       無適宜之連絡，僅得通行系爭1031號土地始得與公路通
       連，自得依民法787條規定就系爭土地上有袋地通行權存
       在等語。查，依附圖一所示上訴人庚○○、丁○○所主
       張其等分別居住之1031-8、1031-17地號土地坐落位置，
       與被上訴人所管理系爭1031號土地坐落位置觀之，上訴
       人庚○○於附圖一所示Ａ、Ａ–1、Ｎ部分所鋪設之柏油
       道路，是否為通行被上訴人所管理系爭1031號土地損害
       最少之處所，已非無疑。則在其等尚未對系爭1031號土
       地訴請確認通行權而受確定判決之前，自不得據以對抗
       被上訴人管理國有土地所有權能之行使。
（七）上訴人己○○○亦抗辯：本件車道之部分（D部分）屬上
      訴人通行最便捷之處，而一旁之民宿「地○山莊」、「宇
      ○○○」等民宿亦係以該344地號土地為出入口，亦從未
      見被上訴人反對，表示被上訴人對於344地號附近居民以
      344地號土地為進出路徑係屬必要且必須，則上訴人依據
      最高法院87年度台上字第2247號判決要旨主張通行權，應
      屬適法而有理由等語。按「袋地通行權，非以袋地與公路
      有聯絡為已足，尚須使其能為通常之使用。而是否為通常
      使用所必要，除須斟酌土地之位置、地勢及面積外，尚應
      考量其用途。故袋地為建地時，倘准許通行之土地，不敷
      袋地建築之基本要求，自不能謂已使袋地能為通常之使用
      。」固有最高法院87年度台上字第2247號判決要旨參照；
      惟查，上開判決之訴訟標的為本於通行權之訴訟；與本件
      訴訟標的為被上訴人本於管理機關行使土地所有權能有別
      ；在上訴人己○○○未對系爭344土地訴請確認通行權而
      受確定判決之前，自不得據以對抗被上訴人管理國有土地
      所有權能之行使。且上訴人己○○○所有位於同段344之
      10地號土地上建物，尚得利用附圖三所示A棟建物西側之
      道路通行等情，此據本院勘驗現場屬實（見本院卷二第14
      6頁現場圖），並有原審96年12月21日履勘現場之照片可
      參（見原審卷二第96頁）。是上訴人己○○○此部分之抗
      辯，亦不足採。
四、綜上所述，被上訴人主張上訴人無權占有系爭土地為可採，
    上訴人所辯均為無可取。從而，被上訴人本於所有物返還請
    求權及所有權妨害除去請求權之法律關係，請求上訴人分別
    拆除地上物返還所占用之土地，為有理由，應予准許。原審
    為被上訴人勝訴之判決，並依兩造陳明，分別酌定擔保金額
    ，為准免假執行之宣告，經核均無不合。上訴意旨指摘原判
    決不當，求予廢棄改判，為無理由，應予駁回其上訴。又上
    訴人（上訴人寅○○除外）聲請本院囑託國土測繪中心鑑測
    ，爰就原審判決主文欄第一、二、五項依附圖一、三之國土
    測繪中心鑑定圖所示，更正如主文第一項所示。
五、本件事證已臻明確，兩造其餘陳述與舉證，經審酌後，認於
    判決結果不生影響，無予逐一論述之必要，附此敘明。
六、據上論結，本件上訴為無理由，依民事訴訟法第449條第1項
    、第78條、第85條第1項前段，判決如主文。
中　　華　　民　　國　 100　　年　　6 　　月　　7 　　日
                民事第二庭    審判長法  官  邱森樟
                                    法  官  蔡秉宸
                                    法  官  翁芳靜
以上正本係照原本作成。
如對本判決上訴，須於收受判決送達後20日內向本院提出上訴書
狀，其未表明上訴理由者，應於提出上訴後20日內向本院提出上
訴理由書（須按他造人數附具繕本）。
上訴時應提出委任律師為訴訟代理人之委任狀。具有民事訴訟法
第466條之1第1項但書或第2項之情形為訴訟代理人者，另應附具
律師及格證書及釋明委任人與受任人有該條項所定關係之釋明文
書影本。如委任律師提起上訴者，應一併繳納上訴審裁判費。
                                    書記官  粘銘環
中　　華　　民　　國　 100　　年　　6 　　月　　8 　　日
                                                      Ｓ
臺灣高等法院臺中分院民事判決　　　　 98年度重上字第173號
上　訴　人　丙○○
　　　　　　庚○○
　　　　　　丁○○
　　　　　　癸○○
　　　　　　壬○○
　　　　　　子○○
　　　　　　辛○○
上七人共同
訴訟代理人　陳榮輝律師
上　訴　人　寅○○
　　　　　　　　　　　　　號
　　　　　　己○○○
上列一人之
訴訟代理人　張志隆律師
複 代 理人　曾琬鈴律師
複 代 理人　乙○○　　住臺中市○區○○路216號10樓
被 上 訴人　行政院國軍退除役官兵輔導委員會天○農場
　　　　　　　　　　　設南投縣仁愛鄉○○村○○路170號
法定代理人　巳○○　　住同上
訴訟代理人　涂芳田律師
複 代 理人　辰○○　　 住臺中市○○路○段149號5樓之1
訴訟代理人　丑○○　　 住南投縣仁愛鄉○○村○○路170號
上列當事人間請求返還土地事件，上訴人對於中華民國98年4月
14日臺灣南投地方法院95年度訴字第95號第一審判決提起上訴，
本院於民國100年5月24日言詞辯論終結，判決如下：
    主  文
上訴駁回（原判決主文欄第一項更正為：庚○○應將坐落南投縣
仁愛鄉○○段第1031地號土地上如內政部國土測繪中心九十九年
六月十四日鑑定圖編號Ｊ部分所示面積8平方公尺之木造涼棚、
編號Ｋ部分所示面積98平方公尺之房屋（咖啡廳）、編號Ｌ部分
所示面積5平方公尺之房屋（咖啡廳）、編號Ｍ部分所示面積114
平方公尺之房屋均拆除後，將上開土地連同編號Ａ部分所示面積
265平方公尺、編號Ａ–1部分所示面積426平方公尺、編號Ｎ部
分所示面積370平方公尺之鋪設柏油路面之土地返還被上訴人。
原判決主文欄第二項更正為：丁○○應將坐落南投縣仁愛鄉○○
段第1031地號土地上如內政部國土測繪中心九十九年六月十四日
鑑定圖編號Ｆ部分所示面積20平方公尺之鐵皮屋拆除後，將上開
土地返還被上訴人。原判決主文欄第五項更正為：己○○○應將
坐落南投縣仁愛鄉○○段第344地號土地上如內政部國土測繪中
心九十九年七月二十六日鑑定圖編號Ａ部分所示面積42平方公尺
之鋼骨結構地上物、編號Ｂ部分所示面積26平方公尺之鋼骨木造
房屋、編號Ｃ部分所示面積313平方公尺之鋼骨造建物（客房、
餐廳、停車場）均拆除後，將上開土地連同編號Ｄ部分所示面積
120平方公尺之道路土地返還被上訴人。）
第二審訴訟費用關於上訴人丙○○、丁○○、癸○○、庚○○、
壬○○、子○○、辛○○上訴部分，由上訴人丙○○、丁○○、
癸○○、庚○○、壬○○、子○○、辛○○負擔；關於上訴人寅
○○上訴部分，由上訴人寅○○負擔；關於上訴人己○○○上訴
部分，由上訴人己○○○負擔。
    事實及理由
甲、程序部分
一、按當事人代理權消滅者，訴訟程序在有法定代理人或取得訴
    訟能力之本人承受其訴訟以前，當然停止，如有訴訟代理人
    時則不予停止；又承受訴訟人得為承受時，應即提出書狀於
    受訴法院為承受之聲明，並由法院送達於他造。民事訴訟法
    第170條、第173條本文、第175、176條定有明文。查本件訴
    訟繫屬中，被上訴人之法定代理人由甲○○變更為巳○○，
    有被上訴人提出之行政院國軍退除役官兵輔導委員會（下稱
    退輔會）民國（下同）99年7月8日輔人字第0990005848號令
    影本附卷可稽（本院卷第178至179頁、第220、221頁），並
    經巳○○具狀聲明承受訴訟，核與前開民事訴訟法之規定相
    符，應予准許，先此敘明。
二、次按，訴狀送達後，原告不得將原訴變更或追加他訴，但擴
    張或減縮應受判決事項之聲明者，不在此限，民事訴訟法第
    255條第1項第3款定有明文；此項規定，於第二審訴訟程序
    亦有適用，同法第446條第1項亦定有明文。查本件被上訴人
    於原審起訴聲明求為判決：（一）上訴人庚○○應將坐落南
    投縣仁愛鄉○○段1031地號如原審判決附圖一所示Ｊ部分（
    39平方公尺）木造涼棚、Ｋ部分（200平方公尺）房屋、Ｌ
    部分（7平方公尺）房屋、Ｍ部分（141平方公尺）RC木造廁
    所均拆除後，連同Ａ部分（684平方公尺）之道路、Ｎ部分
    （332平方公尺）之道路等土地返還被上訴人；（二）上訴
    人丁○○應將原審判決附圖一編號Ｆ部分（18平方公尺）鐵
    皮屋拆除後將土地返還被上訴人；（三）上訴人丙○○、庚
    ○○、癸○○、壬○○、子○○、辛○○應將原審判決附圖
    一Ｃ、Ｄ、Ｅ部分（各12平方公尺）鋼製水塔拆除後，將土
    地返還被上訴人；（四）上訴人寅○○應將坐落南投縣仁愛
    鄉○○段1031地號土地，如原審判決附圖一所示，Ｂ部分（
    96平方公尺）RC造水塔、Ｇ、Ｈ部分（各4平方公尺）RC造
    水塔、Ｉ部分（1平方公尺）鋼製水塔、Ｏ部分（16平方公
    尺）鐵皮屋、Ｐ部分（218平方公尺）木造鐵皮屋均拆除後
    ，將土地返還被上訴人；（五）上訴人己○○○應將坐落南
    投縣仁愛鄉○○段344地號如原審判決附圖二所示Ａ部分（
    41平方公尺）之鋼骨結構地上物、Ｂ部分（22平方公尺）鋼
    骨木屋、Ｃ部分（265平方公尺）鋼骨造建物拆除後，連同
    Ｄ部分（147平方公尺）之道路土地返還被上訴人；（六）
    訴訟費用由上訴人負擔；（七）被上訴人願供擔保，請准為
    假執行之宣告等語。經原審判決被上訴全部勝訴，上訴人就
    其敗訴部分於本院提起上訴，聲明就原審判決不利於其之部
    分廢棄。嗣於本院審理中，上揭土地依內政部國土測繪中心
    之鑑定，被上訴人所請求系爭應拆除之建物、地上物及道路
    之面積，互有增減，被上訴人乃依鑑定結果變更訴之聲明如
    下：（一）上訴人庚○○應將坐落南投縣仁愛鄉○○段1031
    地號土地上如附圖一編號Ｊ部分所示面積8平方公尺之木造
    涼棚、編號Ｋ部分所示面積98平方公尺之房屋（咖啡廳）、
    編號Ｌ部分所示面積5平方公尺之房屋（咖啡廳）、編號Ｍ
    部分所示面積114平方公尺之廁所（RC木造）均拆除後，將
    上開土地連同編號Ａ部分所示面積265平方公尺、Ａ－１部
    分所示面積426平方公尺、編號Ｎ部分所示面積370平方公尺
    之舖設柏油路面之土地返還被上訴人；上訴人丁○○應將坐
    落南投縣仁愛鄉○○段1031地號土地上如附圖一編號Ｆ部分
    所示面積20平方公尺之鐵皮屋拆除後，將上開土地返還被上
    訴人；上訴人丙○○、庚○○、癸○○、壬○○、子○○、
    辛○○應將坐落南投縣仁愛鄉○○段第1031地號土地上如附
    圖一編號Ｃ部分所示面積12平方公尺之鋼製水塔、編號Ｄ部
    分所示面積12平方公尺之鋼製水塔、編號Ｅ部分所示面積12
    平方公尺之鋼製水塔拆除後，將上開土地返還被上訴人；上
    訴人寅○○應將坐落南投縣仁愛鄉○○段1031地號土地上如
    原審判決編號Ｂ部分所示面積96平方公尺之RC造水塔、編號
    Ｇ部分所示面積4平方公尺之RC造水塔、編號Ｈ部分所示面
    積4平方公尺之RC造水塔、編號Ｉ部分所示面積1平方公尺之
    鋼製水塔、編號Ｏ部分所示面積16平方公尺之鐵皮屋、編號
    Ｐ部分所示面積218平方公尺之木造鐵皮屋均拆除後，將上
    開土地返還被上訴人；上訴人己○○○應將坐落南投縣仁愛
    鄉○○段344地號土地上如附圖三編號Ａ部分所示面積42平
    方公尺之鋼骨結構地上物、編號Ｂ部分所示面積26平方公尺
    之鋼骨木造房屋、編號Ｃ部分所示面積313平方公尺之鋼骨
    造建物（客房、餐廳、停車場）均拆除後，將上開土地連同
    編號Ｄ部分所示面積120平方公尺之道路土地返還被上訴人
    ；（二）訴訟費用由上訴人負擔等語。核屬擴張及減縮應受
    判決事項之聲明，依上開規定，自應准許，同此敘明。
乙、實體部分
壹、兩造之聲明
一、上訴人之上訴聲明
（一）上訴人丙○○、丁○○、癸○○、庚○○、壬○○、子○
      ○、辛○○及己○○○部分：
  １、原判決廢棄。
  ２、上開廢棄部分，被上訴人在第一審之訴及其假執行之聲請
      均駁回。
  ３、第一、二審之訴訟費用均由被上訴人負擔。
（二）上訴人寅○○部分：
  １、原判決廢棄。
  ２、第一審、第二審訴訟費用由被上訴人負擔。
二、被上訴人之答辯聲明
（一）上訴駁回。
（二）第二審訴訟費用由上訴人負擔。
貳、兩造之陳述
一、被上訴人於原審起訴主張略以：
（一）坐落南投縣仁愛鄉○○段1031地號及午○段344地號土地
      （下稱系爭土地）均為國有土地，原管理機關為退輔會，
      為免因登記上之管理人與實際管理人有歧異，致生紛擾，
      退輔會業於95年9月間將系爭土地之管理人，變更為被上
      訴人名義，被上訴人確為系爭土地之實際管理人，即有行
      使所有權權能之權利能力。
（二）上訴人己○○○無權占有系爭午○段344地號土地如原審
      判決附圖二編號Ａ、Ｂ、Ｃ、Ｄ部分所示，並建造鋼骨結
      構地上物作為客房、餐廳、停車場及道路使用等；另上訴
      人庚○○等無權占有系爭未○段1031地號土地如原審判決
      附圖一編號Ｊ、Ｋ、Ｌ、Ｍ、Ａ、Ｎ部分所示，並建造木
      造涼棚、咖啡廳、廁所等建物及鋪設柏油路使用；上訴人
      丁○○無權占有同地號土地如原審判決附圖一編號Ｆ部分
      所示並建有鐵皮屋；同地號土地上如原審判決附圖一編號
      Ｃ、Ｄ、Ｅ部分所示之鋼製水塔3座，則為訴外人馬炳欽
      所建造並無權占有土地，惟其已於94年3月4日死亡，而為
      上訴人丙○○、庚○○、癸○○、壬○○、子○○、辛○
      ○為共同繼承之。又上訴人寅○○無權占有系爭未○段10
      31地號土地如原審判決附圖一編號Ｂ、Ｇ、Ｈ、Ｉ、Ｏ、
      Ｐ部分所示，並建有水塔、鐵皮屋等建物。經被上訴人請
      求返還，上訴人均拒不理。上訴人爰依民法第767條規定
      ，請求上訴人拆除地上物並返還土地。
（三）對上訴人於原審抗辯所為之陳述：
  １、被上訴人機關管理之土地面積遼闊，且大部分在崎嶇山地
      ，毗鄰土地間少有明顯界址（標），是上訴人之越界建築
      ，被上訴人確不知情。上訴人己○○○抗辯其對系爭土地
      有合法權源，卻未能舉證以實其說，所述實非可採；再者
      ，系爭土地經被上訴人委請南投縣埔里地政事務所於94年
      3月間測量後，發現上訴人有占用之情事，即分別於94年4
      月20日、97年7月7日、94年10月19日函請上訴人遷離，上
      訴人未予理會，其無權占有系爭土地至明。
  ２、上訴人庚○○、丁○○於96年7月10日在原法院96年度易
      字第318號竊佔案件中，均承認在系爭土地上建有地上物
      。另依上訴人寅○○於原法院勘驗現場及96年8月31日書
      狀之陳述，亦自認原審判決附圖一編號Ｂ、Ｇ、Ｈ、Ｉ、
      及Ｏ、Ｐ部分為其所有，是上訴人寅○○應將上開無權占
      有地上物拆除後，將土地返還被上訴人。
二、被上訴人於本院補充陳述略以：
（一）上訴人己○○○所有之房屋現況，與使用執照核准之建物
      範圍不符，其主建物部分面積已數倍於原使用執照核准範
      圍，更加建鋼骨造客房、餐廳、停車場等違章建物，上訴
      人己○○○辯稱其所有房屋之現況是在九二一地震後，於
      原址以鋼構方式建築並無擴建情形云云，顯不可採。又被
      上訴人於94年3月間申請測量鑑界，經南投縣埔里地政事
      務所函送複丈結果後發現上訴人己○○○占有系爭午○段
      344地號土地，即於94年4月22日、7月7日、10月19日分別
      以書面通知上訴人己○○○應將地上物移離系爭午○段34
      4地號土地。上訴人己○○○對被上訴人之代表人或其管
      理人已事實上知悉其越界建築之事實，並未舉證以明被上
      訴人係何時、何人員、以何方法而知悉。至上訴人己○○
      ○舉證人丑○○於偵查中之陳述為佐，然證人丑○○為被
      上訴人農場之資淺員工，就系爭土地上先前是否有建築等
      情，並未聞見，縱係聽聞轉述，亦無證據能力。則上訴人
      己○○○主張有民法第796條越界之情事，顯無理由。
      且依前所述，上訴人己○○○對於其自行大幅增建建物有
      擴大使用土地範圍甚而侵越被上訴人所管理之系爭午○段
      344地號土地之情事，不能諉為不知，被上訴人合法行使
      土地所有權之權能，並無權利濫用或以損害上訴人為主要
      目的之情事。
（二）上訴人庚○○於原法院96年度易字第318號竊佔案96年7月
      10日審理中陳稱：「複丈成果圖（即原審判決附圖一）編
      號Ｊ、Ｋ、Ｌ、Ｍ之咖啡廳是我蓋的；編號Ａ、Ｎ、Ｑ之
      道路是85年左右寅○○、蒙世華他們所闢建的，但道路上
      柏油是我鋪設的、、、」，就其於Ｍ部分建蓋及Ａ、Ｎ道
      路上之柏油為鋪設等事實，已予自認，事後否認，顯非可
      採。至上訴人占用公有地建蓋房舍，供作民宿營業使用，
      被上訴人要無坐視之理，則被上訴人行使權利，維護國有
      土地完整，並無權利濫用可言。
（三）上訴人寅○○於原審主張其占有系爭土地，係基於被上訴
      人同意，亦即兩造間就系爭土地有使用借貸之關係存在。
      上訴人主張基於地上權之意思占有系爭土地，然使用借貸
      與時效取得地上權係屬截然不同之原因事實，法律規定迥
      異。姑不論上訴人就其如何時效取得地上權乙節，未有詳
      細說明及舉證，其前後不一之抗辯理由，已難令人信為真
      實。
三、上訴人丙○○、丁○○、癸○○、庚○○、壬○○、子○○
    、辛○○部分：
（一）於原審抗辯略謂:
  １、系爭未○段1031地號土地之登記所有權人為中華民國，管
      理者為退輔會，均非被上訴人，有土地登記謄本可稽。本
      件被上訴人起訴不合法，應予裁定駁回。
  ２、上訴人癸○○素為家庭主婦，從未有任何所得，不可能有
      能力出資委請他人建造系爭建物。又系爭建物於建造時，
      被上訴人即知越界，而未曾提出異議，迄有人刻意勒索上
      訴人不成，向被上訴人提出檢舉後，被上訴人才提起本訴
      ，顯有民法第796條越界建築規定之適用。
  ３、原審判決附圖一編號Ｃ、Ｄ、Ｅ所示之水塔原由上訴人癸
      ○○之父親所搭建，由上訴人癸○○與庚○○繼承；惟於
      九二一地震毀損後，因原審判決附圖一編號Ｍ部分係由上
      訴人癸○○之夫即上訴人丁○○興建咖啡廳經營咖啡屋，
      所以由上訴人丁○○出資興建Ｃ、Ｄ、Ｅ的水塔。
  ４、爰駐戌○之軍隊，解甲歸田，政府安置於退輔會清靜農場
      ，分配土地給榮義民墾殖，上訴人庚○○居住、耕種近30
      年，約從81年開始土地放領，於85年大致放領完成；惟整
      個過程中，經歷多位場長，放領前說明不清，界址未明，
      衍生30幾件糾紛，且監察院正在調查放領過程是否合乎公
      平，請求本件能暫停審理。
  ５、原審判決附圖一編號Ｆ、Ｎ係上訴人丁○○搭建使用，不
      同意被上訴人追加其為被告。
（二）於本院補充陳述略謂：
  １、坐落系爭未○段1031地號土地如原審判決附圖一所示Ｍ部
      分（RC木造廁所）及Ａ、Ｎ部分（柏油道路），均非上訴
      人庚○○所建或鋪設，而Ｍ、Ｎ部分乃上訴人丁○○鋪設
      之事實，為原法院96年度易字第318號竊佔案件調查甚詳
      ，原判決對此事實認定有誤。
  ２、於現今社會基本權利時有相互碰撞下，避免單方過度使用
      優勢權利之情事，先進國家通常會援引該原則加以調和，
      然被上訴人於上訴人興建房屋期間，明知上訴人有占用土
      地情形，卻未經告知，任由上訴人投資高額資金完成興建
      後，始請求拆屋還地，如此作為，豈無權利濫用？上訴人
      基於信賴原則，自應有上開規定之適用。
  ３、上訴人庚○○、丁○○分別住居於未○段1031之8、1031
      之17地號土地上撘蓋之建物，而該2筆土地皆屬袋地，與
      公路並無適宜之連絡，無法為通常使用，僅通行系爭未○
      段1031地號土地始得與公路通聯。依民法第787條規定，
      上訴人庚○○、丁○○自得通行系爭未○段1031地號土地
      至公路。況該地雖為山坡地形，若未鋪設柏油將泥濘不堪
      出入，甚為不便，上訴人庚○○、丁○○鋪設柏油供為道
      路通行之用，亦符合通行之必要範圍之行為。
  ４、被上訴人當初全面性放領土地未逐筆辦理土地鑑界，復考
      量放領土地時，測量迭有錯誤，面積會有誤差，無從完全
      依配耕人實際配耕土地進行放領，為減少糾紛，而曾於農
      場場布張貼「放領之土地，超出九厘九內不收回，少了幾
      厘地也不補」之公告。依內政部國土測繪中心99年5月14
      日之鑑定圖，上訴人占用面積扣除柏油路部分，僅為281
      平方公尺，尚在被上訴人承諾提供給上訴人之土地範圍內
      ，上訴人自無無權占用之情形。
  ５、本件位處山區幅員遼闊，細究上訴人占用之面積介於5至2
      0平方公尺不等，本即不易察覺越界之情事，對公共利益
      之影響甚微。況位處山坡之柏油道路亦係供上訴人出入之
      用，被上訴人亦未為任何水土保持工作而有釀災之危險，
      上訴人所為道路鋪設另有公眾通行之實益，應可適用民法
      第796條之1規定。
四、上訴人寅○○部分：
（一）於原審抗辯略謂：
  １、上訴人配偶蒙世華之父蒙顯於50年間由戌○撤退來臺，由
      退輔會安置於天○農場，即於系爭未○段1031地號土地上
      墾殖，迄今達47年之久，此有土地四鄰證明書可證。當初
      為懇植之便利，花了許多金錢及心血開闢農用道路及植木
      造林，並設置如原審判決附圖一編號Ｂ、Ｇ、Ｈ、Ｉ及可
      棲息之Ｏ、Ｐ等部分，上訴人配偶蒙世華為了交通便利，
      復於82年花費新臺幣（下同）38萬元之多，建造擋土牆及
      土造道路（現為霧上咖啡之停車場，即原審判決附圖一Ａ
      、Ｋ、Ｌ等地點）。當初土地要放領時，義胞須繳土地改
      良及土地測量費用，還要將多開墾的土地還給退輔會才能
      領到土地所有權狀；當時退輔會並承諾超墾1分地內，土
      地不回收使用權，不夠也不補足，足證上開Ｂ、Ｇ、Ｈ、
      Ｉ、Ｏ、Ｐ部分為蒙顯及蒙世華所有。
  ２、蒙顯及蒙世華已於系爭土地上墾植40多年，而上訴人係於
      78年間為照顧配偶蒙世華，方於系爭土地墾植，迄於91年
      1月11日天○農場發文限上訴人於91年1月19日拆除前，被
      上訴人所屬單位並未有異議。現上訴人之父蒙顯已經90幾
      歲，蒙世華於88年因傷成殘，請求被上訴人比照系爭未○
      段1031地號土地分割出1031之6地號部分，讓上訴人承租
      。
  ３、系爭土地上於62年間確已建造道路，苟被上訴人未同意其
      土地供道路使用，何以從未就返還土地爭執，堪認被上訴
      人應有同意或默示同意其土地供道路使用之意。本件被上
      訴人請求上訴人將系爭土地上建物剷除，將土地返還被上
      訴人，而被上訴人收回後，亦無法為建築使用，所獲得利
      益甚微，被上訴人顯有權利濫用情形。且本件被上訴人對
      於系爭土地雖保有所有權，惟因已成既成道路而供公眾通
      行，形成因供用地役關係之特別犧牲，上訴人即非無法律
      上之原因而占有系爭土地。而本案係單純統治行為之行政
      行為，而非行政私法之行為，上訴人不負民法上之侵權行
      為損害賠償責任，被上訴人之請求並無理由。
  ４、原審判決附圖一編號Ｂ、Ｇ、Ｈ、Ｉ、Ｏ、Ｐ所示部分建
      物為上訴人之公公蒙顯所搭建，目前為上訴人與配偶蒙世
      華共同占有使用，是無償使用蒙顯所搭建之房屋及土地。
（二）於本院補充陳述略謂：
  １、上訴人固坦認現於系爭未○段1031地號土地住居於72年前
      之事實，然南投縣仁愛鄉申○村酉○巷39之1附1號原為榮
      民蒙顯自建之眷舍，其自建原始位置占用如附圖土地搭建
      建物，有正當權源。查蒙顯及其子蒙世華49年間由戌○地
      區隨政府來臺，經退輔會安置准予於系爭未○段1031地號
      土地住居耕作，而為占有人主張時效取得地上權之利益，
      必須占有並未間斷，始得就占有之開始之日連續計算，有
      最高法院53年台上字第2149號判例可參。依民法第148條
      第1項權利行使原則之規定，被上訴人所有權之行使即應
      受限制。
  ２、參照民法第769、770、772、832條，土地登記規則第118
      條第1至4項及時效取得地上權登記審查要點之規定，系爭
      土地之建物係由蒙顯於61、62年間建造，未曾中斷，有土
      地四鄰證明書可稽，確實起始為被上訴人或一般人所不復
      記憶。又占有之始是否善意且有無過失，在實務極難認定
      ，故時效取得地上權登記審查要點第11點明定：「占有人
      占有時效之期間依其主張，無論20年或10年，均予受理。
      」，若占有人主張與前占有人之占有時間合併計算者，須
      為占有人之繼承人或繼受人；再參最高法院91年度台上字
      第2578號判決，堪認被上訴人於上訴人住居系爭土地之建
      物之初，應有同意或默示同意其土地供道路使用之意；倘
      非如此，被上訴人於本件起訴前長達30年之期間，從未就
      返還土地為爭執，殊違常情。另觀最高法院48年台上字第
      928號判例，且審酌當事人之行為意思表示屬證據調查程
      序之一環，為司法機關之權責，依土地登記規則第118條
      第2項，登記機關於審查證明文件無誤後即應公告，時效
      取得地上權登記審查要點復未明確規範占有人之意思表示
      事項，僅於第4、6點明文需有意思能力或行為能力。據此
      ，上訴人應可主張時效取得地上權。
  ３、另上訴人丙○○、癸○○、丁○○、庚○○並無向退輔會
      承租土地，自91年間某日起，將上訴人寅○○所有建物，
      推由渠等剷平後，擅自建造亥○○○花園民宿、餐廳、咖
      啡廳房屋營業使用。而該土地屬中華民國所有，由退輔會
      管理仁愛鄉○○段547之7、449至457地號土地，並由上訴
      人庚○○等人占用系爭未○段1031地號土地興建民宿、餐
      廳、咖啡廳，且鋪設道路、興建停車場、水塔、鐵皮屋等
      。被上訴人縱任渠等營利而無須支出租金，應依法詳查，
      釐清事實，以明法治。
五、上訴人己○○○部分：
（一）於原審抗辯略謂：
  １、上訴人於86年所興造之房屋，即係沿著被上訴人所設置之
      界樁而建，並無逾越界線之情形，此從上訴人於96年8月
      23日所提出之民事聲請調查證據暨答辯狀中所附之圖示即
      可清楚看見被上訴人所設置之整排界樁。而上訴人所有房
      屋之現況則是於九二一地震後，上訴人於原址以鋼構方式
      建築，並無擴建情形；上訴人既係沿著被上訴人所設置之
      界樁而為建築，豈有越界之情事。此由原法院檢察署檢察
      官於97年度偵字第50號偵查案件中傳喚證人洪進甲（即84
      年11月間天○農場辦理農場開發農地放領之承辦人）之證
      述可證上訴人所稱係以水泥界樁為界乙情，確屬事實。該
      偵查案中另一證人劉文華之證述，亦可證明上訴人所興建
      之房屋並無占用被上訴人土地之情形甚明。
  ２、被上訴人所有之系爭午○段344地號之土地，多年來一直
      出租於他人耕作，倘上訴人確有占用被上訴人之土地，依
      常情鄰人應會向上訴人或被上訴人為反應，然而，多年來
      鄰人未曾向上訴人或被上訴人反應，可見，上訴人所興建
      之房屋並無占用被上訴人土地之情形甚明。又上訴人倘非
      依據被上訴人所設置之界樁而為建築，則上訴人所建築之
      房屋應為四方體建物以達最大之使用效益，然上訴人現況
      中所建築之房屋形狀，卻為多邊之不規則形，此一有違常
      情之建築實況，亦見上訴人係沿界樁建築而形成。
  ３、建造執照之申請需要具備：申請書、委託書、土地使用權
      同意書（若起造人同土地所有權人則免）、建築師簽證、
      建築線指示圖、土地登記謄本、建物謄本（若無舊建物則
      免）、地籍圖、其他文件、建築執照圖等文件。本件Ｂ棟
      建築物已建築完成並領有使用執照，顯見建築之初，上訴
      人所提出之相關土地文件已足以證明上訴並無占用被上訴
      人土地之情事，否則，縣政府建築管理課早可發現上訴人
      之不法占用行為，又豈會進一步核發使用執照予上訴人？
      而此一事實，亦可同時說明原審判決附圖二所為之測量應
      有誤差，而非正確。
  ４、系爭土地係天○農場於50年間分配給謝成恩耕作之農地，
      並於78年間辦理放領時，嗣謝雄輝繼承謝承恩之權利，再
      將其權利轉讓予上訴人；然因放領時之土地測量迭有錯誤
      ，無從完全依配耕人實際所配耕之土地進行放領，為減少
      因此而產生之糾紛，被上訴人於放領土地時曾於場部張貼
      「放領之土地，超出九厘九內不收回，少了幾厘地也不補
      」此一公告，此有上訴人提出之連署聲明書可以為證。倘
      若南投縣埔里地政事務所土地複丈成果圖之測量結果正確
      可信，則上訴人被指占用之部分合計僅為475平方公尺，
      尚在被上訴人承諾提供給上訴人之土地範圍內，依此，上
      訴人豈有占用被上訴人之土地。
  ５、退步言之，縱上訴人占用被上訴人之土地，亦屬民法第79
      6條之越界建築。查系爭午○段344地號土地距被上訴人農
      場場部不到5分鐘車程，且位於最熱鬧且同為被上訴人農
      場所有之國民賓館旁，並非位於崎嶇山地，則上訴人大興
      土木之時，被上訴人豈會不知情？復依據退輔會所頒佈之
      「行政院國軍退除役官兵輔導委員會土地管理作業要點」
      第5點規定可知，被上訴人之首長與其機關中之人員既有
      確認界址之法定職責，被上訴人早已知上訴人占用之情形
      ，而未置一語，則上訴人當得主張民法第796條之越界建
      築而免予拆除房屋。
  ６、再退步言之，縱上訴人占用被上訴人之土地，被上訴人拆
      屋還地之要求亦屬民法第148條之權利濫用。查被上訴人
      所有系爭午○段344地號土地，現正出租於第三人耕作，
      被上訴人本身並無重大之利用計畫，即便被上訴人依法取
      回上訴人目前所占用之土地，亦僅係一同出租於他人耕作
      而收取租金利益；然就上訴人而言，拆除占用之475平方
      公尺（假設南投縣埔里地政事務所土地複丈成果圖測量正
      確為前提），Ａ棟建物將拆除過半，Ｂ、Ｃ棟亦須重新進
      行整修，更甚者，上訴人為鞏固地基所為之鋼構擋土牆亦
      須一併拆除，將無法承受未來風雨之侵襲，而有釀災之危
      險性；且系爭土地亦非位於被上訴人農場之核心位置，當
      無影響被上訴人之安全維護；被上訴人本可依「行政院國
      軍退除役官兵輔導委員會經管國有不動產提供使用處理原
      則」提供予上訴人使用，被上訴人卻捨此不為，執意要求
      上訴人須為拆屋還地，其所獲取之利益甚微，而上訴人所
      受之損失卻難以彌補，被上訴人所為之主張已屬權利濫用
      。
（二）於本院補充陳述略謂：
  １、依證人戊○○於鈞院之證述，可知放領時確有「放領之土
      地，超出九厘九內不收回，少了幾厘地也不補」之準則，
      即以界樁為界計算實際面積，再與現耕人原來配耕面積比
      對，倘界樁內土地面積與應配耕者少於1分即一併放領，
      現耕者取得權狀上之面積，即包含未滿1分之土地。惟依
      天○農場放領農地調查表，上訴人之父謝成恩接受放領之
      土地應有12筆、計1.4公頃，然實際取得尚不足0.0057公
      頃，並無證人戊○○所稱「放領後的面積就是包括未滿一
      分的土地」之情形；再依國土測繪中心測量之面積，上訴
      人遭認占用之面積亦僅為501平方公尺；則被上訴人未將
      土地一併放領於上訴人，卻反要求拆屋還地，豈是道理？
  ２、被上訴人於原審之訴訟代理人丑○○於97年度偵續字第53
      號竊佔案中經檢察事務官詢問，曾稱：「（問：為何到94
      年才發現被告佔用？）、、、我聽我們產銷組組長李睿說
      ，前任土地管理人說，被告之前在蓋民宿前就有發現了，
      」、輔以證人卯○○（於89年5月至93年間兼任天○農場
      土地管理業務）證稱：「88、89年間輔導會有請我們清查
      農場所有各筆土地使用類別資料，我們巡查時發現被告的
      民宿剛立鋼骨起來，才發覺這地有一點爭議，我們才去查
      ，才聲請鑑界，當時我們有請教農場副場長戊○○看大概
      界址哪裡，他說有可能有侵占到，所以我們才去聲請鑑界
      。」等語。雖證人卯○○之證述略有保留，然而，輔以證
      人丑○○之證述，可知被上訴人對於上訴人越界建築早已
      知情，卻未置一語。而戊○○約於72年間任職天○農場土
      地管理員，洪進甲則於82至83年間接辦該職，又戊○○於
      任職時對農場土地作總測量，上訴人嗣於緊鄰之土地興建
      民宿，被上訴人對上訴人使用土地之範圍，豈會不知情？
      再依據行政院國軍退除役官兵輔導委員會所頒佈之『行政
      院國軍退除役官兵輔導委員會土地管理作業要點』第5點
      規定：「各機關首長交接時，原任首長應偕同土地管理人
      員陪同新任首長至每筆土地認明界址。但土地分佈遼闊零
      散之機構，得於交接後再由土地管理人員分次陪同認明界
      址。各機關首長、副首長1年內最少應勘查管用土地2次，
      土地管理有關人員應經常勘察土地現況及利用情形，並列
      冊陳閱。」依此一作業要點可知，被上訴人之首長與其機
      關中之人員既有確認界址之法定職責，可知被上訴人早已
      知上訴人佔用之情形。上訴人自得主張民法第796條而免
      予拆除房屋。
  ３、本件被上訴人所有之午○段344號土地，現正出租於第三
      人耕作，被上訴人本身並無重大之利用計畫；然就上訴人
      而言，A棟建物將拆除過半，B、C棟亦需重新進行整修，
      更甚者，被告為鞏固地基所為之鋼構擋土牆亦須一併拆除
      ，將無法承受未來風雨之侵襲，而有釀災之危險性，其嚴
      重性非同小可；且經上訴人尋價，拆除上開建物將須花費
      新台幣21,243,220元，且今日之局面亦係被上訴人當初放
      領土地時未予清楚指定界線所致，則於衡量雙方之利害關
      係及可歸責之程度，依民法第796-1 條規定，得免為全部
      或一部房屋之移去或變更。
  ４、本案爭議肇因於被上訴人85年間放領土地未經鑑界，任由
      上訴人以被上訴人所設置之水泥界樁為界而興建系爭房屋
      ，被上訴人於上訴人興建房屋期間，明知上訴人有占用土
      地情形，卻任由上訴人投資高額資金完成系爭房屋後，始
      請求拆屋還地，有權利濫用之情；且被上訴人可依「行政
      院國軍退除役官兵輔導委員會經管國有不動產提供使用處
      理原則」提供予上訴人使用，甚至可由上訴人處取得相當
      租金，然被上訴人卻捨此不為，執意要求上訴人拆屋還地
      ，其所獲取之利益甚微，而上訴人所受之損失卻難以彌補
      ，被上訴人所為之主張已屬權利濫用。
 ５、 本件車道部分（附圖D部分）屬上訴人通行最便捷之處，
      一旁地○山莊、宇○○○等民宿亦以系爭午○段344地號
      土地為出入口，復未見上訴人反對，則上訴人依最高法院
      87年度台上字第2247號判決要旨主張通行權，應屬適法有
      理。
參、得心證理由
一、按國有財產撥給各地國家機關使用者，名義上雖仍為國有，
    實際上即為使用機關行使所有人之權利，故本院對於是類財
    產，向准由管領機關起訴，代國家主張所有權人之權利（最
    高法院51年台上字第2680號判例參照）。本件被上訴人主張
    系爭坐落南投縣仁愛鄉○○段1031地號及仁愛鄉○○段344
    地號土地2筆均為國有土地，被上訴人為系爭2筆土地之管理
    機關等情，業經其提出土地豋記第一類謄本2件為證（見原
    審卷一第117至118頁）。依上說明，被上訴人即得代國家主
    張所有權人之權利，而有提起本件訴訟之權利。
二、被上訴人主張：上訴人庚○○占有系爭未○段1031地號土地
    如內政部國土測繪中心（下稱國土測繪中心）99年6月14日
    鑑定圖（下稱附圖一）編號Ｊ、Ｋ、Ｌ、Ｍ、Ａ、Ｎ部分所
    示，並建造木造涼棚、咖啡廳、廁所等建物及鋪設柏油路道
    路使用；上訴人丁○○占有同地號土地如附圖一編號Ｆ部分
    所示並建有鐵皮屋；同地號土地上如附圖一編號Ｃ、Ｄ、Ｅ
    部分所示之鋼製水塔3座，馬炳欽於94年3月4日死亡，由上
    訴人丙○○、庚○○、癸○○、壬○○、子○○、辛○○共
    同繼承之；上訴人寅○○則占有系爭未○段1031地號土地如
    南投縣埔里地政事務所95年7月31日複丈圖成果（下稱附圖
    二）編號Ｂ、Ｇ、Ｈ、Ｉ、Ｏ、Ｐ部分所示，並建有水塔、
    鐵皮屋等建物；另上訴人己○○○則占有系爭午○段344地
    號土地如國土測繪中心99年7月26日鑑定圖（下稱附圖三）
    編號Ａ、Ｂ、Ｃ、Ｄ部分所示，並建造鋼骨結構地上物作為
    客房、餐廳、停車場使用等情，業據原審及本院勘驗現場屬
    實，並經原審囑託南投縣埔里地政事務所測量及本院依上訴
    人（上訴人寅○○除外）聲請囑託內政部國土測繪中心（下
    稱國土測繪中心）鑑測，分別如附圖一、二、三所示鑑定書
    及鑑定圖、複丈圖成果可稽，自堪信為實在。
（一）上訴人庚○○、丁○○雖稱：如附圖一所示Ｍ部分房屋、
      Ａ–１及Ｎ部分之柏油道路，非上訴人庚○○所建或鋪設
      ，而係上訴人丁○○所建及鋪設等語。惟查，上訴人庚○
      ○於原法院96年度易字第318號竊佔一案於96年7月10日上
      午審理中陳述稱：「複丈成果圖（即原審判決附圖一）編
      號Ｊ、Ｋ、Ｌ、Ｍ之咖啡廳是我蓋的；編號Ａ、Ｎ、Ｑ之
      道路是85年左右寅○○、蒙世華他們所闢建的，但道路上
      柏油是我鋪設的。編號Ｃ、Ｄ、Ｅ之水塔是我父親馬炳欽
      設置的，編號Ｂ、Ｇ、Ｈ、Ｉ之水塔是寅○○、蒙世華所
      設置的，因為我父親回來經營這間餐廳，在沒有很清楚的
      狀況下，不小心占用到天○農場的土地，我們也有跟天○
      農場協調過，也願意要歸還土地。」等語；另於同案原法
      院96年7月26日上午審理中陳述稱：「複丈成果圖（即原
      審判決附圖一）編號Ｊ、Ｋ、Ｌ、Ｍ之咖啡廳是在91年底
      開始興建的，該道路我沒有拓寬，但有在92年年底的時候
      鋪設道路上的柏油。複丈成果圖編號Ｃ、Ｄ、Ｅ的水塔是
      在85年至90年間所搭建的，是我父親馬炳欽所設置。」等
      語；又於同案在原法院96年9月11日上午審理中陳述稱：
      「咖啡廳的部分都是我蓋的，編號Ａ、Ｎ、Ｑ道路的部分
      原來就有路基，因為下大雨會有土石流，我才把它鋪上柏
      油。」等語；另上訴人丁○○於原法院96年度易字第318
      號竊佔一案於96年7月10日上午審理中陳述稱：「承認有
      一部分土地是占用到天○農場的地，我是在不知情的情況
      下占用到的，複丈成果圖（即原審判決附圖一）編號Ｐ之
      廁所（按經查原審判決附圖一編號Ｐ部分係木造鐵皮屋，
      並非供述之廁所，且係上訴人寅○○占用），編號Ｆ之鐵
      皮屋這二個地方是我蓋的。」等語，此經原法院依職權調
      取原法院96年度易字第318號竊佔案件卷宗核閱屬實，並
      有上開卷宗影本可參。被上訴人上開主張關於上訴人庚○
      ○占有系爭未○段1031地號土地如附圖一編號Ｊ、Ｋ、Ｌ
      、Ｍ、Ａ、Ａ–1、Ｎ部分所示，並建造木造涼棚、咖啡
      廳、廁所等建物及鋪設柏油道路使用；上訴人丁○○占有
      同地號土地如附圖一編號Ｆ部分所示並建有鐵皮屋等情，
      核與上訴人庚○○、丁○○上開刑事案件審理中之陳述相
      符，上訴人庚○○、丁○○嗣於本件訴訟翻異前詞，尚難
      採信。另附圖一編號Ｃ、Ｄ、Ｅ所示之水塔部分是由上訴
      人癸○○、庚○○之父親馬炳欽所搭建；而馬炳欽已於94
      年3月4日死亡，上訴人丙○○、庚○○、癸○○、壬○○
      、子○○、辛○○為其繼承人等情，亦有馬炳欽之全戶除
      戶戶籍登記簿謄本及繼承系統表等件在卷可稽（見原審卷
      二第101至104頁）；是被上訴人主張上開3座水塔，應由
      渠等共同繼承，自堪信為真實。
（二）按當事人主張之事實，經他造於準備書狀內或言詞辯論時
      或在受命法官、受託法官前自認者，無庸舉證；自認之撤
      銷，除別有規定外，以自認人能證明與事實不符或經他造
      同意者，始得為之；民事訴訟法第279條第1項、第3項定
      有明文。查，原法院於95年6月2日履勘系爭未○段1031地
      號土地占用情形現況時，上訴人寅○○在場自認事實稱：
      「原告訴訟代理人所指系爭1031地號部分土地上蓋有木造
      鐵皮（屋）頂平房一棟是我建造、使用。」、「（原告訴
      訟代理人稱：建物旁二個混凝土造水池、一個白鐵置的水
      塔為被告寅○○所施設、、、土地上另有混凝土製方型地
      下水池為被告寅○○所建造，請求施測。）上開原告訴訟
      代理人所指二個混凝土造水池、一個白鐵水塔，是我施設
      使用。另外混凝土製地下水池也是我施設使用。」等語（
      見原法院卷一第34至37頁之95年6月2日勘驗筆錄），並有
      現場編號13至15 等幀在卷可稽（見原法院卷一第45頁）
      ，核與系爭未○段1031地號土地上如附圖二編號Ｂ部分（
      RC造水塔）、Ｇ部分（RC造水塔）、Ｈ部分（RC造水塔）
      、Ｉ部分（鋼製水塔）、Ｏ及Ｐ部分（木造鐵皮屋）所示
      相符。上訴人寅○○嗣雖辯稱：附圖二編號Ｂ、Ｇ、Ｈ、
      Ｉ及可供棲息之Ｏ、Ｐ等部分均為上訴人配偶蒙世華之父
      蒙顯自50年間安置於天○農場時在系爭未○段1031地號土
      地上墾植時所設置，上訴人之配偶蒙世華為交通便利，復
      於82年花費38萬元建造擋土牆及土造道路，足證上開Ｂ、
      Ｇ、Ｈ、Ｉ、Ｏ、Ｐ部分為訴外人蒙顯及蒙世華所有等語
      。惟查，上訴人寅○○所提出之所有權人蒙顯之土地所有
      權狀所載之土地地號為仁愛鄉○○段1031之1地號及同段
      1031之16地號，並非系爭未○段1031地號土地，是訴外人
      蒙顯縱然於上開土地有所墾植，要難即認係在系爭未○段
      1031地號土地上。又上訴人寅○○所提出之納稅義務人蒙
      世華之房屋稅籍證明書1紙所載訴外人蒙世華之坐落南投
      縣仁愛鄉○○村○○路天○農場路邊之房屋，其面積為35
      .8平方公尺、構造為雜木造，核與系爭未○段1031地號土
      地原審判決附圖一編號Ｏ及Ｐ部分之鐵皮屋及木造鐵皮屋
      之構造及面積均不相符，亦難認訴外人蒙世華為附圖二編
      號Ｏ及Ｐ部分之鐵皮屋及木造鐵皮屋之所有人。上訴人寅
      ○○未能證明其上述自認有何與事實不符之情事，依上開
      規定，其先前就被上訴人主張之事實已為自認，被上訴人
      無庸再為舉證。是被上訴人主張上訴人寅○○占有系爭未
      ○段1031地號土地如原審判決附圖一編號Ｂ、Ｇ、Ｈ、Ｉ
      、Ｏ、Ｐ部分所示，並建有水塔、鐵皮屋等建物等情，應
      認為真實。
（三）上訴人己○○○抗辯其所有房屋之現況是在九二一地震後
      ，於原址沿界樁而建，均係位於其所有午○段344之10地
      號土地上，並無擴建情形，自無越界而占用被上訴人土地
      情事等語。惟查，上訴人己○○○所施設如附圖三編號Ａ
      、Ｂ、Ｃ所示地上建物及編號Ｄ所示道路，確係使用系爭
      午○段344地號土地，業經本院依上訴人之聲請囑託國土
      測繪中心鑑測屬實，制有鑑定書及鑑定圖已稽。而上訴人
      己○○○所有坐落南投縣仁愛鄉○○段30建號建物（門牌
      為榮光巷9號，坐落基地為仁愛鄉○○段344之10地號）係
      於88年2月5日建築完成，依其申請核發之南投縣仁愛鄉公
      所(87)仁鄉建(造)字第185號新建農舍建造執照及南投縣
      仁愛鄉公所(88)仁鄉建(使)字第249號新建農舍使用執照
      所附地籍圖、配置圖、面積計算表所示，上訴人己○○○
      之上開農舍於建造完成時之建蔽率僅0.1，建物最大投影
      面積為89.45平方公尺，全部均應位於午○段344之10地號
      上，並保留法定空地788.4平方公尺，此有南投縣仁愛鄉
      公所98年3月9日仁鄉建字第0980003220號函檢附上開建造
      、使用執照之申請及審核資料影本一份附原審卷二可稽。
      而上訴人己○○○所有房屋現況顯與上開使用執照核准之
      建物範圍不符，其主建物部分面積已數倍於原使用執照核
      准範圍，更加建鋼骨造客房、餐廳、停車場等違章建物。
      是以，上訴人己○○○抗辯其所有房屋之現況是在九二一
      地震後，於原址以鋼構方式建築並無擴建情形云云，顯不
      可採。
（四）上訴人己○○○雖稱：國土測繪中心就系爭午○段344地
      號土地如附圖編號Ｂ、Ｃ、Ｄ部分所鑑測之結果與原審囑
      託南投縣埔里地政事務所95年7月4日複丈結果不符，且誤
      差約達百分之二十等語。惟查，國土測繪中心鑑定圖上所
      示B、C區域係以實地建物滴水線所圍區域施測，圖示D區
      域係以實地私設道路之路邊線所圍區域施測，與南投縣埔
      里地政事務所95年7月4日複丈圖所示結果不符部份，經分
      析似為施測實地系爭建物、道路邊線位置不同及判認系爭
      土地間地籍圖經界線不同所致等情，此據內政部國土測繪
      中心99年9月21日測籍字第0990009287號函覆本院在卷（
      見本院卷一第214頁）。而國土測繪中心係使用精密電子
      測距經緯儀，在系爭土地附近施測導線測量及布設圖根導
      線點，並經檢核閉合後，以各圖根導線點為基點，用上列
      儀器分別施測系爭土地及附近界址點，並計算其坐標值輸
      入電腦，以自動繪圖儀展繪於鑑測原圖上（與地籍圖同比
      例尺1/1200），然後依據南投縣埔里地政事務所保管之地
      籍圖、圖解地籍圖數值化成果等資料，展繪本案有關土地
      地籍圖經界線，與前項成果核對檢核後，測定於鑑測原圖
      上，作成鑑定圖，此有上開鑑定書可參。而系爭土地係屬
      圖解地籍圖地區，有關布設圖根導線點原則，國土測繪中
      心係依地籍測量實施規則第219條及該中心「法院囑託土
      地界址鑑定測量作業手冊」辦理，亦據內政部國土測繪中
      心99年11月10日測籍字第0990011062號函覆本院在卷（見
      本院卷二第8至9頁）：是其鑑測結果，自較原審囑託南投
      縣埔里地政事務所鑑測之95年7月4日複丈成果圖精確，而
      可憑信。
三、被上訴人主張：上訴人係無權占用被上訴人所有上開系爭土
    地；上訴人則否認為無權占用，並分別以前揭情詞置辯。按
    以無權占有為原因，請求返還所有物之訴，被告對原告就其
    物有所有權存在之事實無爭執，而僅以非無權占有為抗辯者
    ，原告於被告無權占有之事實，無舉證責任。被告應就其取
    得占有，係有正當權源之事實證明之。如不能證明，則應認
    原告之請求為有理由（最高法院72年台上字第1552號判決參
    照）。是依上說明，上訴人自應就其等占有系爭土地，係有
    正當權源之事實，負舉證之責。
（一）上訴人寅○○、己○○○抗辯：被上訴人於放領土地時曾
      於農場場部張貼「放領之土地，超出九厘九內不收回，少
      了幾厘地也不補」之公告，即被上訴人於放領土地之時，
      早已知悉實際配耕之土地本與放領之土地面積有所不同，
      並同意以場部所張貼之方式進行放領土地面積之調整，上
      訴人被指占用之面積尚在被上訴人承諾提供給上訴人之土
      地範圍內，應非無權占有等語。固據於72年至80年間負責
      管理被上訴人農場土地事務之證人戊○○於本院準備程序
      證稱：「（問：當初放領時農場是否有張貼公告，內容是
      「放領的土地超過九厘九內不收回，少了幾厘地也不補」
      ，是否有這樣的事情？）民國78年開始放領土地，我知道
      農地放領時，行政院有針對放領擬定專案辦法，以一分為
      上限，即0.1公頃，…有公告，有說明會，也有宣導會；
      退輔會、農場都有派人到各村去宣導，宣導的內容是退輔
      會報請行政院核定的開發農地放領辦法內容，超過一分的
      部分要收回，少於一分以內的不補，超過九厘九但沒有超
      過一分的話不收回，少九厘九沒有少於一分就不補，有這
      樣的辦法，當時也有貼這樣的公告，也有宣導。」、「不
      超過一分的就一併放領給現有者，超過一分的部份要寫切
      結書交回給農場，農場才能辦理配耕地放領。」「放領的
      土地有委託地政機關地籍調查及測量，測量前由現耕的人
      埋界樁，由地政機關按現耕人埋設的界樁來辦理實測，地
      政機關將測量的結果送農場歸戶，再統計面積，再與現耕
      人原來配耕的面積比對，少於一分的一併放領，多於一分
      則收回。」「按照這個辦法給現耕者的面積，如果多出的
      部分少於一分，放領後的面積就是包括未滿一分的土地。
      」等語（見本院卷第53、54頁）。惟依證人戊○○上開證
      述可知，放領之時，固有「放領之土地超過九厘九內不收
      回」之放領準則；然係由現耕者自立界樁，計算實際占用
      面積，再與現耕者原來配耕的面積比對，倘實際占用面積
      超出原配耕面積，於一分範圍內即一併放領與現耕者；亦
      即最後現耕者所登記取得之面積即包含超過但未滿一分的
      土地。是上訴人抗辯其等占用系爭土地之面積，未滿一分
      ，仍在被上訴人承諾提供給上訴人之土地範圍內云云，自
      不可採。
（二）上訴人寅○○抗辯：系爭未○段1031地號土地上於62年間
      確已建造道路，苟被上訴人未同意其土地供道路使用，何
      以從未就返還土地爭執，且自62年起自本案起訴日止，期
      間長達30年之久，堪認被上訴人應有同意或默示同意其土
      地供道路使用之意；被上訴人對於系爭土地雖保有所有權
      ，惟因已成既成道路而供公眾通行，形成因公用地役關係
      之特別犧牲，上訴人即非無法律上之原因而占有系爭土地
      等語。經查，被上訴人對於上訴人寅○○請求返還之系爭
      未○段1031地號土地如原審判決附圖一編號Ｂ、Ｇ、Ｈ、
      Ｉ、Ｏ、Ｐ部分所示均為水塔、鐵皮屋等建築工作物，並
      非供公眾通行之道路，且被上訴人早於91年1月11日即行
      文通知上訴人寅○○應拆除無權占用系爭未○段1031地號
      土地而搭建之棚架設施，此亦有上訴人寅○○所提出之被
      上訴人91年1月11日函文影本1紙在卷可稽（見原審卷二第
      40頁），足見被上訴人並無同意上訴人寅○○占有使用系
      爭未○段1031地號土地之默示意思表示。況上訴人寅○○
      更不得就所謂有公用地役關係存在之土地主張有何單獨占
      有使用之排他權利，是上訴人寅○○上開所辯，不足採取
      。
（三）上訴人己○○○抗辯：縱認其有占用被上訴人土地情形，
      亦屬民法第796條之越界建築，鄰地所有人即被上訴人知
      其越界而不即提出異議，不得請求移去或變更其建築物等
      語置辯。按土地所有人建築房屋逾越疆界者，鄰地所有人
      如知其越界而不即提出異議，不得請求移去或變更其建築
      物，固為（修正前）民法第796條前段所明定，惟所謂知
      其越界，須鄰地所有人事實上知悉其越界而不即提出異議
      者，方足當之，倘鄰地為法人所有者，則須其代表人或管
      理人知其情事，始能認為已知，而主張鄰地所有人知其越
      界而不即提出異議者，應就此項事實負舉證之責任（最高
      法院83年度台上字第605號判決意旨可資參照）。被上訴
      人否認其知悉上訴人己○○○越界占用情事，並主張其於
      94年3月間申請測量鑑界，經南投縣埔里地政事務所以94
      年4月12日埔地二字第0940004368號函送複丈結果後，發
      現上訴人己○○○占有系爭午○段344地號國有土地，即
      於94年4月22日、7月7日、10月19日分別以書面通知上訴
      人己○○○應將地上物移離系爭午○段344地號土地，此
      據被上訴人提出上開函文3份為證（見原審卷一第119至12
      1頁），堪信為真實。至上訴人抗辯依據行政院國軍退除
      役官兵輔導委員會所頒佈之『行政院國軍退除役官兵輔導
      委員會土地管理作業要點』第5點規定：「各機關首長交
      接時，原任首長應偕同土地管理人員陪同新任首長至每筆
      土地認明界址。但土地分佈遼闊零散之機構，得於交接
      後再由土地管理人員分次陪同認明界址。各機關首長、副
      首長1年內最少應勘查管用土地2次，土地管理有關人員應
      經常勘察土地現況及利用情形，並列冊陳閱。」被上訴人
      之首長與其機關中之人員既有確認界址之法定職責，可知
      被上訴人早已知上訴人佔用之情形云云。惟查，縱認被上
      訴人之首長與土地管理人員有依上開規定確認界址之職責
      ，亦不足以證明被上訴人之首長或管理人員知悉上訴人己
      ○○○有越界建築情事；上訴人己○○○對於被上訴人之
      代表人或其管理人，既未舉證證明係何人於何時、以何方
      法知悉其越界建築情事；難認已盡舉證之責。況上訴人己
      ○○○自陳其所有建築基地係以所謂「整排界樁」與系爭
      344地號土地為界云云；則被上訴人於申請地政人員實施
      測量界址前，自難謂已知悉上訴人己○○○之建築越界。
      上訴人己○○○上開所辯，亦不可採。
（四）上訴人（寅○○除外）復抗辯：縱上訴人有占用系爭土地
      ，依民法第796-1條規定，亦得免為全部或一部房屋之移
      去或變更等語。按「土地所有人建築房屋逾越地界，鄰地
      所有人請求移去或變更時，法院得斟酌公共利益及當事人
      利益，免為全部或一部之移去或變更。但土地所有人故意
      逾越地界者，不適用之。前條第1項但書及第2項規定，於
      前項情形準用之。」民法第796-1條定有明文。查：
  １、上訴人丙○○、癸○○、庚○○、壬○○、子○○、辛○
      ○、丁○○等占有系爭未○段1031地號土地如判決附圖一
      編號Ｊ、Ｋ、Ｌ、Ｍ、Ａ、Ｎ、Ｆ部分所示之土地，分別
      建造木造涼棚、咖啡廳、鐵皮屋等地上物及鋪設柏油路使
      用，並以其施設之地上物整體占用系爭1031地號土地，既
      非民法第796-1條規定所稱之建築房屋逾越地界；且上開
      地上物分散在系爭1031地號土地各處，上訴人顯然知悉其
      等所施設之上開地上物有占有系爭1031地號土地情事；是
      其等抗辯依民法第796-1條規定，得免為全部或一部房屋
      之移去或變更云云，自屬無據，而不可採。
  ２、上訴人己○○○坐落南投縣仁愛鄉○○段30建號農舍建物
      原依南投縣仁愛鄉公所（87）仁鄉建（造）字第185號建
      造執照及南投縣仁愛鄉公所（88）仁鄉建（使）字第249
      號使用執照所示，其建蔽率僅0.1，建物最大投影面積為
      89.45平方公尺，而上訴人己○○○所有房屋現況已數倍
      於原使用執照核准範圍，已如上述。而己○○○於附圖三
      所示A部分鋼骨造房屋，於原審95年6月2日履勘現場時，
      僅有鋼架，此有原審勘驗筆錄、現場照片及南投縣埔里地
      政事務所95年7月4日複丈成果圖可參（見原審卷一第36、
      44、58頁），上訴人己○○○於經南投縣埔里地政事務所
      上開複丈結果，明知有越界占用被上訴人所有系爭344地
      號土地情事，仍執意繼續施工完成。另上訴人己○○○建
      物所坐落與系爭344號土地毗鄰之同段344之10號土地地形
      係呈規則長方形，且相鄰界址係直線；而上訴人己○○○
      所建造之附圖三所示C棟鋼骨造客房、餐廳占用系爭344地
      號土地則呈不規則多角形，且大部分位在系爭344地號土
      地上。是上訴人己○○○對於其自行大幅擴大增建建物使
      用土地範圍有侵越被上訴人所管理之系爭午○段344地號
      國有土地之情事，自無法諉為不知。且被上訴人所管理之
      系爭344號土地，遭上訴人己○○○上開建物占用後，所
      餘土地將呈不規則形狀，日後必無法整體規劃利用。再者
      ，被上訴人所管理之系爭3440號土地之地目為旱，使用分
      區為山坡地保育區；而上訴人己○○○大幅擴大增建建物
      占用被上訴人所管理之系爭午○段344地，係為經營民宿
      之私經濟行為，核與公共利益無關。是上訴人己○○○抗
      辯其得依民法第796-1條規定，主張免為全部或一部房屋
      之移去或變更云云，亦屬無據，而不可採。
（五）上訴人己○○○、寅○○復抗辯：被上訴人請求拆屋還地
      之要求屬民法第148條之權利濫用等語。被上訴人則以：
      被上訴人合法行使土地所有權之權能，並無權利濫用或以
      損害上訴人為主要目的之情事等抗辯。按權利之行使，不
      得違反公共利益或以損害他人為主要目的，固為民法第14
      8條第1項所明定。惟若當事人行使權利，雖足使他人喪失
      利益，而苟非以損害他人為主要目的，即不在該條所定範
      圍之內(最高法院45年台上字第105號判例參照)。又行使
      權利，是否以損害他人為主要目的，應就權利人因權利行
      使所能取得之利益，與他人及國家社會因其權利行使所受
      之損失，比較衡量以定之。查：
  １、上訴人己○○○之坐落南投縣仁愛鄉○○段30建號農舍建
      物原依南投縣仁愛鄉公所（87）仁鄉建（造）字第185號
      建造執照及南投縣仁愛鄉公所（88）仁鄉建（使）字第24
      9號使用執照所示，其建蔽率僅0.1，建物最大投影面積為
      89.45平方公尺，法定空地達788.4平方公尺，已如前述；
      縱因九二一地震受損有修復建物之必要，如依原建物原址
      重建，則建物全部均應位於午○段344之10地號土地上；
      然上訴人己○○○為經營民宿之私利，大幅擴大增建建物
      並占用被上訴人所管理之系爭344號山坡保育地；且於原
      審囑託南投縣埔里地政事務所複丈結果，明知有越界占用
      被上訴人所有系爭344地號土地情事，仍執意繼續興建附
      圖三編號A所示建物，以致增加損失，此乃可歸責於上訴
      人己○○○自身之事由；則被上訴人主管機關維護公有財
      產之職責，依法訴請上訴人拆屋還地，自無權利濫用之可
      言。至上訴人寅○○占有系爭未○段1031地號土地如原審
      判決附圖一編號Ｂ、Ｇ、Ｈ、Ｉ、Ｏ、Ｐ部分，分別建有
      水塔、鐵皮屋等，則係無合法權源而以其建築工作物整體
      全然占用被上訴人所管理之系爭未○段1031地號國有土地
      。上訴人寅○○顯然知悉其侵害被上訴人管理之國有土地
      所有權能在先，則被上訴人合法行使土地所有權之使用、
      收益、排除侵害之權能，核無權利濫用或以損害上訴人為
      主要目的之情事，上訴人上開所辯，自屬無據。
  ２、上訴人己○○○雖又抗辯系爭344號土地，縱認遭上訴人
      所佔用，然被上訴人可依「行政院國軍退除役官兵輔導委
      員會經管國有不動產提供使用處理原則」提供予上訴人使
      用，甚至可由上訴人處取得相當租金，然被上訴人卻捨此
      不為，執意要求上訴人拆屋還地，其所獲取之利益甚微，
      而上訴人所受之損失卻難以彌補，被上訴人所為之主張已
      屬權利濫用等語。查，財政部國有財產局以100年2月8日
      台財產局接字第1003000113號函覆本院稱：「…三、本案
      土地為天○農場經管之國有公用財產，除其他法律另有規
      定，應由天○農場依預定計畫及規定用途或事業目的直接
      管理使用，倘經檢討無公用需要，應循序變更為非公用財
      產，移交本局接管處理。四、經查天○農場未曾向本局申
      請變更本案土地為非公用財產移交本局接管。至己○○○
      占用本案土地部分是否符合國有財產法第42條、第52條之
      1規定乙節，須經天○農場檢討確認無公用需要後，再依
      「各機關經管國有公用被占用不動產處理原則」第3點規
      定，檢具相關證明文件送本局，本局方能據以審查是否符
      合得予出租、出售規定要件。」等語（見本院卷二第64頁
      ）。是不論被上訴人可依「行政院國軍退除役官兵輔導委
      員會經管國有不動產提供使用處理原則」提供系爭土地予
      上訴人使用；在此之前，被上訴人本於主管機關維護公有
      財產之職責，依法訴請上訴人拆屋還地，自非以損害上訴
      人為目的，而無權利濫用之可言。
 （六）上訴人庚○○、丁○○抗辯其等分別居住在1031-8、103
       1-17地號其等所有之建築物上，而該二筆土地與公路並
       無適宜之連絡，僅得通行系爭1031號土地始得與公路通
       連，自得依民法787條規定就系爭土地上有袋地通行權存
       在等語。查，依附圖一所示上訴人庚○○、丁○○所主
       張其等分別居住之1031-8、1031-17地號土地坐落位置，
       與被上訴人所管理系爭1031號土地坐落位置觀之，上訴
       人庚○○於附圖一所示Ａ、Ａ–1、Ｎ部分所鋪設之柏油
       道路，是否為通行被上訴人所管理系爭1031號土地損害
       最少之處所，已非無疑。則在其等尚未對系爭1031號土
       地訴請確認通行權而受確定判決之前，自不得據以對抗
       被上訴人管理國有土地所有權能之行使。
（七）上訴人己○○○亦抗辯：本件車道之部分（D部分）屬上
      訴人通行最便捷之處，而一旁之民宿「地○山莊」、「宇
      ○○○」等民宿亦係以該344地號土地為出入口，亦從未
      見被上訴人反對，表示被上訴人對於344地號附近居民以
      344地號土地為進出路徑係屬必要且必須，則上訴人依據
      最高法院87年度台上字第2247號判決要旨主張通行權，應
      屬適法而有理由等語。按「袋地通行權，非以袋地與公路
      有聯絡為已足，尚須使其能為通常之使用。而是否為通常
      使用所必要，除須斟酌土地之位置、地勢及面積外，尚應
      考量其用途。故袋地為建地時，倘准許通行之土地，不敷
      袋地建築之基本要求，自不能謂已使袋地能為通常之使用
      。」固有最高法院87年度台上字第2247號判決要旨參照；
      惟查，上開判決之訴訟標的為本於通行權之訴訟；與本件
      訴訟標的為被上訴人本於管理機關行使土地所有權能有別
      ；在上訴人己○○○未對系爭344土地訴請確認通行權而
      受確定判決之前，自不得據以對抗被上訴人管理國有土地
      所有權能之行使。且上訴人己○○○所有位於同段344之
      10地號土地上建物，尚得利用附圖三所示A棟建物西側之
      道路通行等情，此據本院勘驗現場屬實（見本院卷二第14
      6頁現場圖），並有原審96年12月21日履勘現場之照片可
      參（見原審卷二第96頁）。是上訴人己○○○此部分之抗
      辯，亦不足採。
四、綜上所述，被上訴人主張上訴人無權占有系爭土地為可採，
    上訴人所辯均為無可取。從而，被上訴人本於所有物返還請
    求權及所有權妨害除去請求權之法律關係，請求上訴人分別
    拆除地上物返還所占用之土地，為有理由，應予准許。原審
    為被上訴人勝訴之判決，並依兩造陳明，分別酌定擔保金額
    ，為准免假執行之宣告，經核均無不合。上訴意旨指摘原判
    決不當，求予廢棄改判，為無理由，應予駁回其上訴。又上
    訴人（上訴人寅○○除外）聲請本院囑託國土測繪中心鑑測
    ，爰就原審判決主文欄第一、二、五項依附圖一、三之國土
    測繪中心鑑定圖所示，更正如主文第一項所示。
五、本件事證已臻明確，兩造其餘陳述與舉證，經審酌後，認於
    判決結果不生影響，無予逐一論述之必要，附此敘明。
六、據上論結，本件上訴為無理由，依民事訴訟法第449條第1項
    、第78條、第85條第1項前段，判決如主文。
中    華    民    國   100    年    6     月    7     日
                民事第二庭    審判長法  官  邱森樟
                                    法  官  蔡秉宸
                                    法  官  翁芳靜
以上正本係照原本作成。
如對本判決上訴，須於收受判決送達後20日內向本院提出上訴書
狀，其未表明上訴理由者，應於提出上訴後20日內向本院提出上
訴理由書（須按他造人數附具繕本）。
上訴時應提出委任律師為訴訟代理人之委任狀。具有民事訴訟法
第466條之1第1項但書或第2項之情形為訴訟代理人者，另應附具
律師及格證書及釋明委任人與受任人有該條項所定關係之釋明文
書影本。如委任律師提起上訴者，應一併繳納上訴審裁判費。
                                    書記官  粘銘環
中    華    民    國   100    年    6     月    8     日
                                                      Ｓ
